ACORDAO-COMPLETO-2470010

ACÓRDÃO 1616/2021 ATA 25/2021 - PLENÁRIO

VISTA, relatada e discutida esta representação da Secretaria de Controle Externo do Sistema Financeiro Nacional acerca de irregularidades na gestão da Fundação de Previdência Complementar do Servidor Público Federal do Poder Executivo (Funpresp-Exe) ,
ACORDAM os Ministros do Tribunal de Contas da União, reunidos em sessão do Plenário, ante as razões expostas pelo Relator, em: 
9.1. conhecer da representação, com fundamento nos arts. 237, inciso V, e 246 do Regimento Interno do TCU, e considerá-la parcialmente procedente;
9.2. dar ciência à Fundação de Previdência Complementar do Servidor Público Federal do Poder Executivo, com fundamento no art. 9º, inciso II, da Resolução-TCU 315/2020, que a reduzida qualidade, integridade, disponibilidade e confiabilidade dos sistemas de TI pode representar afronta aos princípios norteadores (Disponibilidade dos Serviços e Entrega de Valor) , às boas práticas em estrutura organizacional de TI (Garantir qualidade) , ao item 8.3.1 do Manual de Boas Práticas em Tecnologia da Informação da ABRAPP e aos princípios e objetivos de TI (Objetivos 09, 10, 11, 13 e 14) do Cobit 5, bem como aos princípios P02, P03 e Diretriz D01 do Plano Diretor de Tecnologia da Informação (PDTI) 2020/2021 da própria Funpresp-Exe;
9.3. recomendar à Fundação de Previdência Complementar do Servidor Público Federal do Poder Executivo, com fundamento no art. 11 da Resolução-TCU 315/2020, que ajuste seus fluxos e procedimentos de transparência e disponibilização de documentos ao Conselho Fiscal, de modo a atender integral e tempestivamente às solicitações do órgão de controle interno, conforme as melhores práticas exaradas no Guia Previc de Melhores Práticas de Governança para EFPC;
9.4. encaminhar cópia deste acórdão à Fundação de Previdência Complementar do Servidor Público Federal do Poder Executivo.

Representação quanto a supostas irregularidades na governança da entidade.

3. Amicus Curiae: Abrapp - Associação Brasileira das Entidades Fechadas de Previdência Complementar e Sindapp - Sindicato Nacional das Entidades Fechadas de Previdência Complementar.

13.1. Ministros presentes: Ana Arraes (Presidente), Walton Alencar Rodrigues, Benjamin Zymler, Aroldo Cedraz, Raimundo Carreiro, Bruno Dantas (Relator) e Jorge Oliveira.
13.2. Ministro-Substituto convocado: Marcos Bemquerer Costa.
13.3. Ministros-Substitutos presentes: Augusto Sherman Cavalcanti, André Luís de Carvalho e Weder de Oliveira.

ACORDAO-COMPLETO-2540737

Acórdão de Relação 1549/2022 - Plenário

Acórdão de Relação

BRUNO DANTAS

Por registrar as principais ocorrências dos autos até o momento, resumindo os fundamentos das peças acostadas, adoto como relatório, com os ajustes necessários, a instrução da secretaria responsável pela análise do processo (peça 27) , que contou com a anuência do corpo diretivo da unidade (peças 28 e 29) :
"INTRODUÇÃO
1. Cuidam os autos de Representação formulada pela Equipe de Fiscalização do Levantamento de Registro Fiscalis 82/2020 - TC Processo 017.821/2020-7, com força nos arts. 237, V, e 246, todos do Regimento Interno deste Tribunal (RI/TCU) , a respeito de irregularidades na governança da Fundação de Previdência Complementar do Servidor Público do Poder Executivo - Funpresp-Exe capazes de permitir oportunidades corporativas com potencial de impactar a missão institucional da Fundação e ocasionar prejuízos à principal parte interessada da instituição, qual seja, os participantes dos planos de benefícios.
HISTÓRICO
2. Em 7 de outubro de 2020, esta Unidade Técnica autuou representação (peça 1) , tendo identificado as seguintes irregularidades na Funpresp-Exe:
1. Tentativas de restringir o exercício pleno das competências do Conselho Fiscal, órgão de controle interno da entidade, em afronta ao Guia Previc de Melhores Práticas de Governança para EFPC, ao Código de Melhores Práticas de Governança Corporativa do IBGC e à Política de Gestão de Riscos e Controles Internos da Funpresp-Exe;
2. Ausência de um processo contínuo de identificação, avaliação, controle e monitoramento de riscos que possam comprometer a realização dos objetivos da entidade, em afronta ao art. 12 da Resolução CGPC 13/2004;
3. Intempestividade e inconsistências na entrega de demandas de TI, além da inexistência de uma arquitetura formal para nortear o desenvolvimento e operações das soluções de TI da Fundação, em afronta ao Manual de Boas Práticas em Tecnologia da Informação ABRAPP, ao COBIT 2019 e aos princípios P01 e P02 e à diretriz D01 do Plano Diretor de Tecnologia da Informação (PDTI) 2020/2021 da Funpresp-Exe;
4. Subordinação hierárquica entre o administrador estatutário tecnicamente qualificado (AETQ) e o responsável pela gestão de riscos, em afronta ao art. 24 da Instrução Previc 6/2018; e
5. Modelo de desempenho com indicadores genéricos que não premiam desempenho individual.
3. Por conseguinte, foi proposta a oitiva da Funpresp-Exe para se manifestar a respeito das irregularidades apontadas. Por delegação de competência do Ministro relator, a oitiva foi autorizada pelo Secretário da Unidade Técnica (peça 20) . Dessa forma, houve a expedição do Ofício 57781/2020-TCU/Seproc (peça 21) , recebido dia 22/10/2020, concedendo prazo de cinco dias úteis para a manifestação da Funpresp-Exe.
4. De forma intempestiva, no dia 04/11/2020, a Funpresp-Exe apresentou sua manifestação, por meio do Ofício 924/2020/Funpresp-Exe (peça 23) , acerca das irregularidades apontadas pela Equipe de Levantamento. Não obstante, a presente instrução analisará os argumentos trazidos pela Entidade.
EXAME TÉCNICO
5. Inicialmente, a Funpresp-Exe aponta que o trabalho de Levantamento apresentou uma perspectiva diferente das outras atividades de supervisão, realizadas pela Previc (2014 e 2018) e pela CGU (2019) , ao apontar grande desafio para melhoria nos processos de trabalho. Entretanto, a Fundação afirma se comprometer em estabelecer um plano de ação 'prospectivo e temporal' para mitigar os apontamentos possivelmente falhos (peça 23, p. 1-2) . Em seguida, a Entidade passa a apresentar sua manifestação sobre os fatos.
1. Argumentos preliminares
1.1 Suposta inadequação do instrumento Representação
6. A Funpresp-Exe alega que, nos termos do Regimento Interno do TCU, a Representação é o instrumento cabível apenas em caso de dano ao erário ou irregularidade grave. Dito isso, a Fundação passa a tentar conceituar o que seria irregularidade grave. Para tal, a Entidade afirma que, no que tange a atuação desta Corte de Contas, a legislação acerca de irregularidade é 'um preceito incompleto, genérico e indeterminado, que precisa de complementação de outras normas' (peça 23, p. 2-4) .
7. Nesse diapasão, a Fundação utiliza-se de artigos da Lei de Introdução às normas do Direito Brasileiro (Lei 12.376/2010) , da Lei Complementar 109/2001, da Lei 9.784/1999 e do Decreto 4.942/2003 que regulamenta o processo administrativo para apuração de responsabilidade por infração à legislação previdenciária complementar, para defender o ponto de que para determinado ato ser caracterizado como irregular, é necessário o prejuízo ao erário (peça 23, p. 4-7) :
'Portanto, a conclusão que se chega é de que a Representação do TCU ocorre quando restar configurado indícios de pagamentos irregulares que possam causar prejuízos aos cofres públicos ou, nos moldes do manual de acompanhamento do Tribunal de Contas da União de 2018, há Representação nas hipóteses em que há comprometimento do andamento do processo, o que não se observa no caso em apreço.' (grifo nosso) 
8. Dessa forma, como não teria sido identificado dano ao erário ou irregularidade grave (que só ocorreria com prejuízo financeiro, na visão da Fundação) , o instrumento da Representação utilizado pela Unidade Técnica seria inapropriado para os fins que se propõe.
Análise
9. Os argumentos trazidos à baila não merecem prosperar. Segundo o art. 246 do Regimento Interno desta Corte de Contas (RITCU) , utilizado como fundamento para a Inicial desta Representação, 'No curso de fiscalização, se verificado procedimento de que possa resultar dano ao erário ou irregularidade grave, a equipe representará, desde logo, com suporte em elementos concretos e convincentes' (grifo nosso) .
10. Desprende-se, do exposto, que a Representação pela Equipe de Fiscalização é cabível nos casos em que se detecta que determinado procedimento possa resultar em dano ao erário ou irregularidade grave. Assim, o Regimento oferece duas opções: ou se configura o dano ao erário ou irregularidade grave, que, por construção lógica, não se restringe àquelas irregularidades que gerem dano, pois se assim o fosse, não estaria expresso no normativo.
11. Ademais, pode-se argumentar que o procedimento alvo da Representação nem precisa configurar no caso concreto uma irregularidade ou dano ao erário, mas apenas a possibilidade de que, mantidas as condições encontradas, tal resultado venha a ocorrer no futuro ('possa resultar') .
12. Além disso, é evidente que a ação deste Tribunal não se restringe à fiscalização de atos que gerem dano ao erário. Nesse sentido, o Regimento Interno prevê, por exemplo, situações de aplicação de multa em casos em que não há constatação de prejuízos financeiros, conforme consta no art. 268.
13. No limite, esse argumento restringiria sobremaneira a ação desta Corte de Contas, que, mesmo diante de uma situação de evidente irregularidade, só poderia agir depois de concretizado o prejuízo financeiro, em clara oposição ao exarado pelo Poder Constituinte na Carta Magna.
14. Registre-se, por fim, que por meio do Acórdão 3087/2020-TCU-Plenário (Relator: Bruno Dantas) , o Plenário deste Tribunal já se manifestou acerca do Levantamento realizado (TC Processo 017.821/2020-7) , decidindo informar à Funpresp-Exe acerca dos riscos identificados e que alguns dos indícios de impropriedades e irregularidades seriam tratados neste presente processo.
1.2 Suposta incompetência deste Tribunal na fiscalização de EFPC
15. Em seguida, a Funpresp-Exe tece o argumento que a apuração de irregularidades ocorridas na previdência complementar seria da União, exercida por meio da Previc, com base no art. 24 da Lei Complementar 108/2001 combinado com o art. 21, VIII, da Constituição. Nesse sentido, a entidade ainda expõe que o art. 64 da Lei Complementar 109/2001 confere poderes de fiscalização para Banco Central, CVM, Receita Federal e Ministério Público, cada um no limite de suas competências, fiscalizando a atividade-meio da EFPC (Entidade Fechada de Previdência Complementar) , pois a atividade-fim caberia única e exclusivamente à Previc (peça 23, p. 7-8) .
16. Novamente, a Fundação defende que a Representação é incabível, pois não houve dano ao erário. Além disso, os fatos apontados pelo TCU seriam baseados somente em documentos e relatórios da própria Funpresp-Exe e existiria um órgão de fiscalização especializado (Previc) para exercer o controle dos atos praticados pelas EFPC. Alegam ser injustificada a conversão de Levantamento na atual Representação, levando à insegurança do processo administrativo e da supervisão estatal (peça 23, p. 8-9) .
Análise
17. Registre-se, inicialmente, que a Funpresp vem repetidamente questionando a competência desta Corte de Contas na fiscalização daquela entidade. Embora a Unidade Técnica sempre reitere sua competência com base no que se exporá mais adiante, os questionamentos persistem, conforme se nota na resposta à oitiva (peça 23, p. 9 e 14, grifo nosso) :
'iii. existe um órgão de fiscalização especializado e competente, no caso a PREVIC, que exerce a interpretação e o controle dos atos praticados pelas entidades fechadas de previdência complementar, inclusive sob os aspectos contábil e financeiro, além de outros órgãos fiscalizatórios complementares, previstos expressamente na legislação afeta à previdência complementar, dispensando a superposição de interpretação legislativa no exercício fiscalizatório do TCU.
25. Com todo o respeito ao trabalho técnico do Tribunal de Contas, mas observamos uma maior intensidade de fiscalização, iniciada com um levantamento de informações, convertido, ainda que de forma preliminar, em inventário de 44 riscos e, neste momento, de forma injustificada, em Representação de 05 possíveis irregularidades (que se desmembram num total de nove itens) . E isso leva a uma insegurança do processo administrativo e da supervisão estatal ante o ato regular de gestão praticado na Entidade, o que vai de encontro aos anseios da previdência complementar, que tem como um de seus pressupostos o da necessidade de segurança em seu mais amplo aspecto.
26. Nesse campo fiscalizatório de entidades de previdência complementar, o papel do Poder Público, conforme expresso no art. 3º, III, da LC 109/01, deve determinar padrões mínimos de segurança econômico-financeira e atuarial, de modo que o órgão competente pela regulação e fiscalização interprete as normas e exerça o seu poder de polícia a fim de garantir segurança aos participantes, assistidos e patrocinadores, os quais exigem previsibilidade de que os recursos aportados nas entidades de previdência complementar servirão para o fim ao qual se destinam que é pagar benefícios previdenciários.'
 (...) 
35. Do inventário de riscos apresentado pela unidade de fiscalização do TCU em 15/09/2020, agora são convertidos em irregularidades. Ora, Risco não constitui Irregularidade. Assim, entendemos que não há motivação objetiva nem tão pouco tipificação clara de conduta irregular que justifique a Representação, pautando somente a unidade controladora externa, nos termos do art. 20 da Lei 12.376, de 2020 (LINDB) , em valores jurídicos e interpretações abstratas.
 (...) 
37. Quanto aos resultados dos 03 relatórios produzidos pela Consultoria Rolland Berger, contratada em 2019, como iniciativa de gestão da Diretoria Executiva e Conselho Deliberativo da Funpresp-Exe para melhoria/aperfeiçoamento do planejamento, estrutura de trabalho e desenvolvimento organizacional, de processos e de pessoas, em curso, parece anormal e excessiva que a unidade técnica de fiscalização do TCU utilize tais trabalhos como motivação para os itens 94 a 97, 101, 106, 131 a 134, 148, 154 e 160 da Representação contra a própria administração da Fundação, devendo talvez empregar como atenuante e eliminação de possível inação ou responsabilização.
 (...) 
49. Portanto, à vista dessa supervisão estatal ocorrida pelos órgãos acima mencionados, a Funpresp-Exe entende não ser cabível, sob pena de insegurança jurídica na operação dos planos de benefícios da previdência complementar, interpretação da equipe do TCU citada no item 67 da Representação a respeito da legislação afeta ao CNPC, PREVIC e CMN (incisos I, II e V do art. 2º da lei 12.154, de 2020; e incisos I, II e V do art. 2º, alínea a do inciso I do art. 22 e inciso III do art. 24 do decreto 8.992, de 2017) , como na suposta irregularidade de ausência da MATRIZ DE RISCOS (art. 12 da Resolução CGPC 13, de 2004) e ARGR (art. 24 da Instrução PREVIC 06, de 2018, e inciso IX art. 2º da Instrução Previc 15, de 2017; arts. 9º e 10 da Resolução CMN 4.661, de 2018) , a fim de evitar invasão, conflitos de interpretação ou sobreposição de competência entre os órgãos fiscalizadores.
50. Pelo art. 30 da LINDB, as autoridades públicas devem atuar para aumentar a segurança jurídica na aplicação das normas, inclusive por meio de súmulas administrativas e respostas a consultas, de caráter vinculante em relação aos órgãos a que se destinam, no caso as EFPC.'
18. É interessante ainda, para exemplificar mais a questão, trazer à baila os comentários e questionamentos apresentados pela Funpresp-Exe no âmbito do processo de Levantamento (TC Processo 017.821/2020-7) na ocasião de comentários dos gestores à versão preliminar do Relatório (grifo nosso) :
'6. Até porque a abordagem de construção, a partir de juízo discricionário e profissional pela equipe do tribunal, de um inventário de riscos identificados (item 12) não constitui norma vinculante, cogente ou mandatória aplicada às entidades fechadas de previdência complementar, e portanto, a não inclusão/aceitação de ações de melhoria para mitigação do risco inerente apontado pelo TCU à Funpresp-Exe não representa prática irregular, prejuízo ou ato de gestão temerária.
 (...) 
19. Em que pese a discussão existente a respeito da competência fiscalizatória do TCU sobre as entidades fechadas de previdência complementar, apontado no item II.2, o intuito desta Fundação não é se imiscuir de qualquer apontamento feito no relatório de levantamento, tampouco sobre apuração de irregularidades pelo órgão de controle externo. No entanto, o que a Funpresp-Exe objetiva é um maior esclarecimento sobre as competências de cada órgão fiscalizador, a fim de evitar sobreposição dos controles previstos no ordenamento jurídico, principalmente no que tange à atuação do TCU e da PREVIC, comprometendo, inclusive, o entendimento da Fundação em relação a quais diretrizes emanadas pelo Estado devemos perseguir e assimilar na gestão organizacional, de governança, dos recursos previdenciários, entre diversos outros.
 (...) 
21. Portanto, à vista dessa regulamentação e supervisão prévia ocorrida pelos órgãos acima mencionados, e a fim de evitar, invasão, conflitos de interpretação ou sobreposição de competência entre os órgãos, a Funpresp-Exe entende não ser cabível manifestação da equipe do TCU a respeito da interpretação da legislação (suposto achado de auditoria) afeta ao CMN e PREVIC (incisos I, II e V do art. 2º da lei 12.154, de 2020; e incisos I, II e V do art. 2º, alínea a do inciso I do art. 22 e inciso III do art. 24 do decreto 8.992, de 2017) , como no risco R5 pormenorizado nos itens 89 e 129, motivo pelo qual pleiteia a exclusão do risco inventariado do relatório de levantamento.'
19. Devido ao exposto, julga-se conveniente que esta Corte de Contas reafirme sua competência fiscalizatória frente à Entidade de modo a que tais questionamentos sejam definitivamente superados, contribuindo para o melhor andamento dos trabalhos futuros desta Unidade Técnica. Registre-se que não cabe à Funpresp-Exe definir a competência desta Corte de Contas.
20. Quanto ao mérito da questão, é inconteste a competência desta Corte de Contas na fiscalização das Entidades Fechadas de Previdência Complementar de patrocínio público federal. Nesse sentido, este Tribunal já se pronunciou definitivamente por meio do Acórdão 3133/2012-TCU-Plenário (Relator: Augusto Nardes) , em sede de consulta promovida pela Previc.
21. Conforme a decisão exarada por esta Corte de Contas, os recursos integrantes das contas individuais dos participantes das Entidades Fechadas de Previdência Complementar (EFPC) , quer oriundos do patrocínio de órgãos públicos ou de entidade de natureza jurídica de direito privado, quer das contribuições individuais dos participantes, enquanto administrados pelas EFPC, são considerados de caráter público.
22. Ademais, a competência constitucional do TCU para fiscalizar a aplicação de recursos pelas EFPC, direta ou indiretamente, não ilide nem se sobrepõe a outros controles previstos no ordenamento jurídico, como o realizado pelos entes patrocinadores, pela Superintendência Nacional de Previdência Complementar (Previc) e por outros órgãos a quem lei ou Constituição Federal atribui competência.
23. O Tribunal verificará o cumprimento dos dispositivos da Constituição Federal, das Leis Complementares 108/2001 e 109/2001, bem como as regulações expedidas pelo Conselho Nacional de Previdência Complementar, pelo Conselho Monetário Nacional entre outras leis e normas infralegais, mediante a utilização dos procedimentos previstos em sua lei orgânica, em seu regimento interno, em suas resoluções administrativas, instruções e decisões normativas, a exemplo de tomadas de contas especiais, inspeções, auditorias.
24. Para melhor esclarecer a decisão exarada por este Tribunal, é interessante analisar o Relatório e o Voto que embasaram o referido Acórdão. De fato, nem a superveniência de normas infraconstitucionais/infralegais, ainda que primárias, teriam o condão de afastar a competência do TCU, que é constitucional (grifo nosso) :
'Relatório:
Essa análise vai ao encontro do posicionamento do Supremo Tribunal Federal, exarado no MS 25.181-6/DF, de que os recursos transmitidos por empresas estatais na condição de patrocinadores são, em essência, de índole pública, o que ratifica a existência de jurisdição do TCU nesses casos.
 (...) 
mas não pode o TCU se negar a exercer sua competência constitucional de zelar pelo bem público (art. 71 da Constituição Federal) , de forma que a fiscalização do controle externo complementa a realizada pelo Poder Executivo  (Previc, Banco Central do Brasil, Comissão de Valores Mobiliários, CNPC, Secretaria da Receita Federal e Controladoria-Geral da União) .
 (...) 
42. Logo, quanto à apuração de infrações, o TCU deve fiscalizar as EFPC com base na legislação especial a elas imposta (LC 109/2001 e Decreto 4.942/2003) , e em outras normas aplicáveis aos demais casos, e também nos princípios gerais da Administração Pública e demais princípios constitucionais e, na hipótese de ser necessária a aplicação de penas por parte deste Tribunal aos responsáveis pela gestão de EFPC, essas serão as tipificadas na Lei Orgânica c/c o Regimento Interno do TCU.
Voto:
Com efeito, a superveniência de normas infraconstitucionais ou infralegais, ainda que primárias na regulamentação e fiscalização de determinadas atividades no interesse do Estado, como é o caso da Previdência Complementar, a cargo da Previc e de outros órgãos federais, a exemplo do CNPC, Conselho Monetário Nacional (CMN) , Comissão de Valores Mobiliários (CVM) , não têm o condão de afastar as competências deste Tribunal.
25. No mesmo sentido, em decisão no âmbito do Supremo Tribunal Federal (STF) , o Min. Roberto Barroso (MS 34.738, DF) , estatuiu que o TCU possui competência para a fiscalização do dinheiro empregado pelas entidades fechadas de previdência complementar. Ratificou ainda que a competência da Superintendência Nacional de Previdência Complementar (Previc) não afasta a competência do TCU para fiscalizar a aplicação de recursos pelas entidades fechadas de previdência complementar, direta ou indiretamente.'
26. Desse modo, vislumbra-se a competência constitucional desta Corte de Contas para fiscalizar as Entidades Fechadas de Previdência Complementar que possuem patrocínio estatal federal, dentre as quais se inclui a Funpresp-Exe.
27. Quanto à alegação de que a Equipe de Fiscalização utilizou apenas documentos fornecidos pela própria Funpresp-Exe, pode-se afirmar que as evidências trazidas ao processo pela Equipe de Fiscalização estão consubstanciadas em documentos institucionais oficiais, assinados por membros da Diretoria Executiva, do Conselho Deliberativo e do Conselho Fiscal. Se tais documentos carecem de confiabilidade, é uma outra questão a ser possivelmente apurada, talvez até com apoio do Ministério Público, pois poderia restar configurada a ocorrência de crimes.
28. Por fim, quanto à 'injustificada' conversão de Levantamento em 'inventário de riscos' e, posteriormente, em Representação, esclareça-se que, conforme a Ofício de Apresentação da Equipe de Fiscalização (Ofício 0007/2020-TCU/SecexFinanças) , baseado no Roteiro de Levantamento do TCU, o objetivo daquele trabalho era 'conhecer a Funpresp-Exe, para identificar objetos e instrumentos de fiscalização, propondo um rol de trabalhos futuros'.
29. Ora, a metodologia sugerida pelo Roteiro de Levantamento para a identificação dos objetos e instrumentos de fiscalização é justamente o levantamento/inventário de riscos, que, destaque-se, precisou ser feito inteiramente com base no julgamento da Equipe, dada a inexistência de uma Matriz de Riscos institucional (conforme se verá adiante) .
30. Ainda, com base no art. 246 do Regimento Interno, a Equipe de Fiscalização pode representar 'se verificado procedimento de que possa resultar dano ao erário ou irregularidade grave', o que se verificou no caso concreto. Infundada, portanto, a argumentação da Funpresp-Exe.
31. Entende-se que tais fiscalizações, ao contrário do que aponta a entidade, elevam a segurança ante o ato regular de gestão praticado pela entidade e reforçam a segurança do sistema fechado de previdência complementar ao seu principal interessado, qual seja, o participante.
32. Tanto é assim, que, em diversas manifestações no âmbito do processo de Levantamento, a Fundação colacionou as diversas fiscalizações pela qual passa rotineiramente, com intuito de reforçar o regular ato de gestão praticado no âmbito da entidade. No entanto, ao se deparar com a presente fiscalização, que detalhou diversos aspectos críticos à Entidade, além de evidenciar achados de auditoria, a Funpresp-Exe passa a alegar que tais fiscalizações prejudicam não só ato regular de gestão como os participantes, o que é inconcebível sob qualquer aspecto.
33. De fato, esse é mais um exemplo das tentativas da Entidade de desmerecer o trabalho da Equipe de Fiscalização. Ao que parece, a Funpresp-Exe se incomoda com fiscalizações que não apresentam a perspectiva que lhe pareça mais favorável e realmente apontem problemas e desafios. Tais conflitos podem ser observados também na relação da Diretoria-Executiva com as fiscalizações e apontamentos do Conselho Fiscal, conforme se verá mais adiante.
1.3 Crescimento modular, utilização pela Fiscalização de trabalho realizado por Consultoria e de Guias de Melhores Práticas como critério
34. Mais adiante, a Funpresp-Exe passa a tecer argumentos sobre aspectos gerais da Entidade. É explicado que a gestão da Fundação optou por um crescimento modular até o momento, sendo estruturada à medida que crescia (porte e complexidade) , para que não fossem onerados demasiadamente os participantes com custos excessivos (peça 23, p. 10) .
35. Ato contínuo, a Fundação argumenta que a utilização pela Equipe de Fiscalização dos relatórios produzidos pela consultoria Roland Berger como motivação 'parece anormal e excessiva', uma vez que foi iniciativa de gestão da Diretoria-Executiva e do Conselho Deliberativo para a melhoria do planejamento, da estrutura de trabalho e do desenvolvimento organizacional. Tal trabalho deveria, portanto, ser utilizado como 'atenuante e eliminação de possível inação ou responsabilidade' (peça 23, p. 12) .
36. Ademais, a Funpresp-Exe questiona o fato de a Fiscalização ter utilizado manuais e guias de melhores práticas (publicados pela Abrapp, IBGC e Previc) como critério, pois 'não detêm natureza de norma legal ou regulamentar cogente cujo descumprimento justifique uma Representação' (peça 23, p. 13) . Nesse sentido, conclui a Entidade que (peça 23, p. 13-14, grifo nosso) :
'46. Não existe no ordenamento jurídico brasileiro, baseado no direito civil, tipificação de irregularidade ou infração administrativa a não-aderência, não conformidade ou 'afronta' aos Códigos, Guias e/ou Manuais de boas práticas como sugere, nos itens 31 a 34, 36, 39, 47 a 52, 56, 101, 106, 117, 120, 123, 149, 155 e 156 da Representação, a unidade técnica do TCU.'
Análise
37. De início, um ponto que merece destaque é a narrativa de que a Funpresp-Exe optou por um crescimento modular, à medida do crescimento de seu porte e complexidade. O que se notou ao longo do trabalho de fiscalização é que tal justificativa é exarada para justificar falhas de governança, que se refletem nos riscos e achados de auditoria identificados pelo Tribunal.
38. Entretanto, tal narrativa não parece ter sido observada quando da tomada de outras decisões complexas e custosas à EFPC: redução escalonada da taxa de carregamento, implantação de perfis de investimentos, instituição de programa de remuneração variável e de programa de participação em resultados, por exemplo. De fato, quando da instituição dos programas de remuneração variável e participação nos resultados, a Entidade se compara com as melhores do mercado para definir o nível de remuneração.
39. Por fim, é inconcebível que tal argumento seja utilizado para uma Fundação que já possui mais de sete anos de existência, quase cem mil participantes, mais de R$ 3 bilhões de patrimônio e cujo Plano de Benefícios já é o 10º maior plano de Contribuição Definida do país, em patrimônio, segundo a Abrapp (peça 25) . O argumento não merece prosperar, portanto.
40. Quanto à utilização dos trabalhos da consultoria Roland Berger como motivação, esclareça-se que justamente pela contratação da consultoria ter sido iniciativa da administração para melhoria/aperfeiçoamento do desenvolvimento organizacional, que se espera que as conclusões e propostas da consultoria especializada sejam consideradas pela entidade. Afinal, a instituição contratou consultoria por dispensa de licitação, em um valor de R$ 800 mil, aproximadamente, e recebeu o produto contratado com diversos apontamentos para que a Fundação evoluísse seu planejamento e organização. O que a equipe de fiscalização pôde evidenciar é que pontos de atenção externados pela consultoria, de fato, se concretizaram na EFPC, daí a caracterização dos achados relatados no presente trabalho. O questionamento não possui fundamento, portanto.
41. Com relação à utilização de guias de melhores práticas como critério, mais uma vez o argumento da unidade jurisdicionada não merece prosperar. Registre-se que conforme a Resolução-TCU 315/2020, que dispõe sobre a elaboração de deliberações que contemplem medidas a serem tomadas pelas unidades jurisdicionadas no âmbito do Tribunal de Contas da União, a utilização de boas práticas é plenamente possível para a elaboração de recomendações:
'Art.11. As recomendações devem contribuir para o aperfeiçoamento da gestão e dos programas e ações de governo, em termos de economicidade, eficiência e efetividade, cabendo à unidade jurisdicionada avaliar a conveniência e a oportunidade de implementá-las.
§ 1º As recomendações devem se basear em critérios, tais como leis, regulamentos, boas práticas e técnicas de comparação (benchmarks) , e, preferencialmente, atuar sobre a principal causa do problema quando tenha sido possível identificá-la.' (grifo nosso) 
2. Temas específicos
2.1 Conflitos institucionais entre Conselho Fiscal e Conselho Deliberativo/Diretoria-Executiva
42. No primeiro dos itens apontados pela Representação, a Funpresp-Exe começa expondo as competências do Conselho Fiscal, de acordo com a Lei Complementar 108/2001, com o Estatuto e o Regimento Interno da Fundação e com a Resolução CGPC 13/2004. A Entidade conclui que não se identifica a competência de 'controle preliminar e/ou concomitante' do Conselho Fiscal, sendo que o exercício desse tipo de controle seria uma afronta aos dispositivos citados e uma invasão das competências dos órgãos de administração (Conselho Deliberativo) e gestão (Diretoria-Executiva) (peça 23, p. 15-17) .
43. Ato contínuo, a Fundação argumenta que as expressões 'conclusões dos exames efetuados' e 'fiscalização dos atos praticados', presentes no regramento exposto, indicariam que o controle do Conselho Fiscal seria restritamente a posteriori. Em seguida, a Funpresp-Exe relata que com a atual composição do Conselho Fiscal tem havido divergências de interesse e questiona possível conflito de interesse de membros (indicados pela Previc e pelo TCU) nos termos dos incisos II e VI, do art. 5º, da Lei 12.813/2013 (peça 23, p. 17-18) .
44. Em seguida, a Funpresp-Exe cita o Parecer Jurídico n° 027/2020, destacando que o Conselho Fiscal deve ser independente e não deve exercer atividades operacionais, devendo existir uma verdadeira segregação de funções entre os órgãos estatutários (peça 23, p. 18) . A Funpresp-Exe resume seu argumento da seguinte maneira (peça 23, p. 19, grifo nosso) :
' (...) o Conselho Fiscal é órgão externo à administração, ou seja, não compõe a gestão da Entidade porquanto não tem funções executivas, com atuação posterior à ocorrência da tomada de decisões pelos administradores
Logo, quando a legislação fala em 'controle interno', 'recomendações' e 'pareceres' a interpretação foi no sentido de que o Conselho Fiscal age de maneira revisora e controladora ex post dos atos de administração decididos e praticados pela Diretoria-Executiva e Conselho Deliberativo, fatos que não evidenciam conflito, mas tão somente interpretações ou entendimentos prévios distintos e cujo esforço da Entidade é de perseguir o alinhamento e entendimento das respectivas atribuições de cada órgão, objetivando o pleno cumprimento finalístico da Fundação.'
Análise
45. Com relação ao argumento de que o Conselho Fiscal somente poderia exercer controle a posteriori, frise-se que a Fundação não traz nenhum argumento novo, que já não tenha sido discutido na Representação inicial ou no Relatório de Levantamento.
46. Ainda assim, é interessante destacar que as boas práticas da gestão baseada em risco preconizam uma atuação prévia e preventiva dos controles internos. Nesse diapasão, a própria Política de Gestão de Riscos e Controles Internos da Funpresp-Exe, aprovada em abril de 2017 e exarando as melhores práticas, dita que 'o processo de controle interno deve ter, preferencialmente, caráter preventivo e ser exercido permanentemente' (grifo nosso) .
47. É inconcebível que seja feita uma interpretação completamente restritiva, como propõe a Entidade. Levado ao limite, essa restrição de atuação poderia causar prejuízos à Fundação, uma vez que em uma situação em curso de clara irregularidade, o Conselho deveria esperar a irregularidade se concretizar (e trazer possível dano à Fundação) antes de tomar qualquer medida. É evidente que tal situação não condiz com as melhores práticas de controle.
48. Por conseguinte, pode-se afirmar que o exercício do controle prévio e concomitante pelo Conselho Fiscal não caracteriza interferência na gestão da entidade. Em momento nenhum o Relatório de Fiscalização (ou esta Representação) está a defender que o Conselho Fiscal pratique funções executivas e adentre competências de outros órgãos estatutários. O que restou caracterizado, entretanto, foi a tentativa de se impor que esse Conselho atue apenas posteriormente à prática de atos.
49. Além disso, a Funpresp-Exe suscita possíveis conflitos de interesse nos termos dos incisos II e VI, do art. 5º, da Lei 12.813/2013 pelo fato de o Conselho Fiscal ter como membros servidores da Previc e do TCU. No entanto, tais argumentos não merecem prosperar. Nos termos do Estatuto da Funpresp-Exe, art. 41, §5º, II, cabe ao Presidente do TCU a indicação de servidor ou membro desta Casa para ser membro titular do Conselho Fiscal da Funpresp-Exe. Além disso, o membro titular do Conselho que pertence aos quadros da Previc foi eleito pelos participantes, nos termos do art. 19, §5º do Estatuto.
50. Ainda, se tais dispositivos forem utilizados para caracterizar conflito de interesse por parte de membros do Conselho Fiscal, parece que também deveriam ser utilizados para caracterizar o mesmo conflito quanto a membros da Diretoria-Executiva e outros colaboradores com extensa carreira, por exemplo, na Previc, órgão fiscalizador do sistema fechado de previdência complementar. Mais uma vez, a Funpresp-Exe aparenta aplicar a legislação e determinados entendimentos somente em relação a aspectos de seu interesse, ignorando a repercussão em outras áreas.
2.1.1 Tentativas de diminuição dos poderes fiscalizatórios do Conselho Fiscal e a ausência de auxílio no exercício de suas competências pela Diretoria-Executiva e pelo Conselho Deliberativo
51. Inicialmente, a Funpresp-Exe afirma que 'não existe espaço para que, de forma discricionária, sejam restringidos ou extrapolados poderes, em especial poderes fiscalizatórios, competências e atribuições dos órgãos colegiados da Funpresp-Exe'. A Fundação explica que, desde outubro de 2019, com a posse dos novos membros do Conselho Fiscal, 'um formato novo de direcionamento dos trabalhos que vem gerando um acirramento em relação aos limites de atuação dos colegiados' e passa a listar situações em que o Conselho Fiscal (CF) teria extrapolado sua competência (peça 23, p. 20) .
52. Primeiro, a Funpresp-Exe cita os pedidos de informações prévias antes da contratação, argumentando a Entidade que o CF poderia definir a alocação de recursos dessa maneira. Em seguida, cita-se: 1. a solicitação de participação de membro do CF, com voto e voz, no Comitê de Conformidade e Controles Internos; 2. a recomendação de que a Diretoria-Executiva (DE) se abstenha de contratar via inexigibilidade ou dispensa; 3. a pretensão de indicação pelo CF dos membros do Comitê de Investimentos; e 4. o pedido de definição, juntamente com o Comitê de Auditoria, da composição do ARGR (gestão de riscos) (peça 23, p. 20-21) .
53. Ato contínuo, a DE propôs a inclusão explícita no Regimento da proibição ao CF de adentrar em atos de gestão. Contudo, a proposta foi indeferida pelo Conselho Deliberativo, mantendo-se a redação original. A Entidade afirma que em nenhum momento se tentou diminuir ou aumentar os poderes fiscalizatórios do CF ou se recusou a prestar auxílio no exercício de suas competências, mas houve apenas tentativa de atuar em observância à segregação das funções dos órgãos estatutários (peça 23, p. 21-22) .
54. Ademais, a Funpresp-Exe afirma que a Política de Gestão de Riscos e Controles Internos da Entidade não estipula que o controle interno preventivo seria exercido pelo CF. Portanto, não haveria fundamento para se falar em alterações restritivas à atuação do CF no Regimento recentemente aprovado, nem tentativas de fazê-lo, havendo inexistência de irregularidade (peça 23, p. 22-24) 
Análise
55. Quanto aos argumentos iniciais, esclareça-se que existe espaço sim para que haja restrição dos poderes fiscalizatórios do CF. Bastaria que a proposta da DE tivesse sido aprovada pelo Conselho Deliberativo, tal situação teria se concretizado. Causa estranhamento, ainda, que uma simples mudança de postura do CF, sendo mais atuante, proporcione tal reação da DE.
56. Com relação aos exemplos dados, pode-se afirmar que o CF, com base no art. 14, incisos VII, IX e X, possui poderes para solicitar informações prévias acerca de contratações realizadas pela Fundação. Sem fundamento, portanto, o argumento de que isso interferiria na Política de Investimentos da Entidade. De fato, os investimentos da EFPC são ditados pelos objetivos e diretrizes contidos na referida Política, com o CF avaliando a observância a essa Política apenas (art. 14, XI do Regimento) .
57. De modo semelhante, o CF pode recomendar que a DE se abstenha de realizar contratações diretas (inexigibilidade ou dispensa de licitação) nos casos em que entenda que o processo não esteja seguindo os ditames da Lei 8.666/1993. No caso concreto, o CF avaliava a contratação da Roland Berger para prestação de serviço de consultoria, esclareça-se.
58. Quanto à solicitação de participação de membro do CF, com voto e voz, no Comitê de Conformidade e Controles Internos, à pretensão de indicação pelo CF dos membros do Comitê de Investimentos, e ao pedido de definição, juntamente com o Comitê de Auditoria, da composição do ARGR (gestão de riscos) , entende-se, a princípio, de que tais pretensões do CF realmente não mereceriam prosperar, por se tratar de competências afetas à gestão da entidade (Diretoria-Executiva) . Contudo, a DE não apresentou evidências de tais situações.
59. Seguindo adiante, reafirme-se que não se está defendendo, em nenhum momento, que o CF participe da gestão, apenas que suas atividades não sejam restringidas indevidamente. As boas práticas da gestão baseada em risco preconizam uma atuação prévia e preventiva dos controles internos.
60. A interpretação quanto aos poderes de fiscalização do Conselho Fiscal dada pela DE impede que o órgão de controle interno atue, no limite, frente à situação irregular/ilegal em curso, que não tenha sido efetivamente concluída. Portanto, há, em verdade, tentativa de diminuir os poderes fiscalizatórios do Conselho Fiscal.
61. De fato, não há estipulação explícita de que o CF realize controle preventivo, mas que o processo de controle interno tenha caráter preventivo. No entanto, o que a Fundação parece não entender é que o processo de controle interno é uno, transversal e sinérgico, por isso perpassa as diversas linhas de defesa, ou camadas de proteção.
62. Desse modo, não há como defender que o processo de controle interno exercido pelas próprias áreas gestores, pela Gerência de Controles Internos ou pelo Comitê de Conformidade e Controles Internos possua, preferencialmente, caráter preventivo, mas que, ao se tratar do exercício do controle interno pelo Conselho Fiscal, o órgão de controle interno da entidade estaria limitado à atuação ex post.
63. Em verdade, o que se conclui é que a Fundação não vislumbra o processo de controle interno como um processo único, transversal, que deve ser desenvolvido com sinergia entre as diversas linhas de defesa ou camadas de proteção sob pena de completa inefetividade.
64. Registre-se, ainda, que conforme o art. 14, inciso VII, do Regimento Interno da Funpresp-Exe, é função do Conselho Fiscal 'exercer o efetivo acompanhamento da gestão da Funpresp-Exe, em especial no que se refere à gestão dos riscos, cabendo-lhe indicar providências para a melhoria da gestão' (grifo nosso) . Ora, o efetivo acompanhamento da gestão pressupõe um controle, no mínimo, concomitante e, preferencialmente, preventivo, conforme preconiza a Política de Gestão de Riscos e Controles Internos da Entidade.
65. Claramente a DE da entidade mantém o posicionamento de que o controle exercido pelo CF deve ser a posteriori e que, em verdade, há óbice legal a qualquer controle preliminar ou concomitante por parte do órgão de controle interno. Embora a recente proposta de restringir a atuação do CF não tenha sido aprovada, há fundado receio de que haja novas tentativas no futuro de se alterar o Regimento para incluir tal restrição, conforme explicitado pela DE: 'esforço da Entidade é de perseguir o alinhamento e entendimento das respectivas atribuições de cada órgão, objetivando o pleno cumprimento finalístico da Fundação' (peça 23, p. 19, grifo nosso) .
66. Sobre os assuntos expostos nesse item, o Guia Previc de Melhores Práticas de Governança para EFPC destaca que cabe ao Conselho Fiscal o efetivo controle da gestão, devendo 'comunicar eventuais irregularidades, sugerir, indicar ou requerer providências de melhoria na gestão' (item 19 do Guia) .
67. O item 62 do referido Guia assevera que a atuação dos conselheiros deve ser norteada pela comunicação adequada dos processos e que os conselheiros devem monitorar e fiscalizar a atuação dos gestores. Os itens 80 a 82 destacam que o CF é parte do sistema de governança da EFPC e possui um papel de extrema relevância e fidúcia: fiscalizando e emitindo relatórios, assumindo responsabilidade sobre o efetivo controle da EFPC, alertando sobre qualquer desvio e recomendando providências.
68. Dessa forma, propõe-se dar ciência à Funpresp-Exe, com fundamento no art. 9º, II, da Resolução-TCU 315, de 2020, que a alteração do Regimento Interno da Entidade para restringir a fiscalização exercida pelo Conselho Fiscal ao momento a posteriori pode representar afronta às melhores práticas exaradas no Guia Previc de Melhores Práticas de Governança para EFPC e à Política de Gestão de Riscos e Controles Internos da própria Funpresp-Exe.
2.1.2 Ausência de reportes formais, tempestivos e integrais ao Conselho Fiscal acerca de temas estratégicos e assimetria de informações estratégicas entre os órgãos de governança
69. Inicialmente, a Funpresp-Exe alega que a representação 'não pode somente se basear, de forma parcial, nas alegações do órgão de controle interno e simplesmente reproduzir 'pontos de atenção e análises' do relatório semestral de controle interno'. Seria necessário analisar também as manifestações da Diretoria-Executiva (peça 23, p. 24) .
70. Novamente, a Funpresp-Exe argumenta que o controle preventivo é exclusividade dos órgãos vinculados à DE. Ato contínuo, a Funpresp-Exe lista os instrumentos de controle que são apresentados periodicamente pela DE ao CF, como os relatórios trimestrais da Diretoria e o Relatório Mensal de execução das Políticas de Investimentos, por exemplo. São expostas também solicitações complementares realizadas pelo CF e atendidas pela DE, como apresentações acerca dos Perfis de Investimento e da nova Estrutura Organizacional da Funpresp-Exe (peça 23, p. 25-26) .
71. A Funpresp-Exe alega que a negativa e/ou a intempestividade de informações ao CF 'é inverossímil e resvala numa narrativa forjada e equivocada pelo órgão de controle interno' pois não haveria tais problemas com outros órgãos internos ou mesmo com os órgãos de controle externo da Funpresp-Exe, não tendo sido apresentadas evidências comprobatórias que corroborassem as alegações (peça 23, p. 26) .
72. Com relação a não contratação de consultoria externa para elaborar o Relatório de Controles Internos (RCI) , a Funpresp-Exe esclarece que tal relatório é de competência do CF (Resolução CGPC 13/2004) , não havendo obrigatoriedade de tal contratação. Ato contínuo, a Fundação alega o desarranjo do CF, com a 'realização de reuniões secretas, aberturas de atas de reuniões já realizadas, adiamento de assinaturas, evidenciando a não formalização dos processos de governança e não observância dos ritos e prazos' para solicitar informações. Por causa da ausência de cumprimento dos ritos estabelecidos, poderia haver prejuízos à fluidez documental (peça 23, p. 26-28) .
73. Exemplificando o alegado, a Entidade expõe o caso exposto a seguir (peça 23, p. 28) , abordado na Representação inicial. Teriam se passado quatro meses entre a realização da reunião do CF e a Diretoria-Executiva ter tido acesso ao pedido:
'95. Nesse sentido, foi observado registro de intercorrência em relação ao fluxo processual da governança, no sentido de que, em relação à ata da Reunião Ordinária 79 do órgão de controle interno, apesar de a reunião ter sido realizada no dia 17 de fevereiro de 2020, apenas no dia 18 de maio de 2020 foi firmado entendimento entre a Coordenação de Secretariado e Órgãos Colegiados (antes de fev/2020 sob a responsabilidade da Secretaria Executiva vinculada ao CD) e os membros daquele órgão de controle interno em relação ao conteúdo da Ata.
96. Apenas a partir dessa data, a Coordenação de Secretariado e Órgãos Colegiados pôde seguir com os procedimentos de coleta de assinatura da ata e encaminhamentos necessários ao regular fluxo de comunicação entre os demais colegiados, podendo a Diretoria Executiva, em sua 338ª Reunião Ordinária, realizada no dia 16 de junho de 2020, tomar conhecimento do conteúdo da ata e, consequentemente, da requisição de informações e documentos sobre o contrato 17/2019 (acesso a documentação produzida pela consultoria especializada) .
97. Dessa forma, assim que a Diretoria Executiva tomou conhecimento da demanda, deliberou pela disponibilização imediata do material ao órgão de controle interno.' (grifo nosso) 
74. Quanto às informações dos programas PRV/PPR (programas de remuneração variável vinculado ao atingimento de metas anuais) ao CF, a DE informa que a Diretoria de Administração realizou apresentações em 2019 (composição antiga do CF) e na 82ª RO de 25/5/2020. Com relação ao fato de o CF não ter participado do trabalho de revisão do planejamento estratégico, a Funpresp-Exe apresenta vídeo em que membros do CF aparecem discutindo as propostas no evento do Planejamento Estratégico (peça 23, p. 28-29) .
75. Por fim, a Funpresp-Exe argumenta que o Parecer de Contas 002/2020 do CF foi extemporâneo e intempestivo, pois o CF já havia emitido o Parecer de Contas 001/2020, tratando-se, portanto, de preclusão consumativa (peça 23, p. 29) .
Análise
76. De início, afirme-se que não compete à Funpresp-Exe estabelecer em que deve se basear ou não as constatações do TCU, visto que a Fundação é jurisdicionada do Tribunal. Não cabe à Funpresp-Exe, portanto, ditar os termos em que será feito o trabalho deste Tribunal.
77. No mesmo diapasão, não cabe à Diretoria-Executiva daquela Entidade decidir o que é suficiente e adequado para o exercício das atividades do CF. O próprio Conselho Fiscal, nos termos do art. 14, XII, tem a prerrogativa de 'solicitar os esclarecimentos ou informações que julgar necessários' (grifo nosso) .
78. No que tange as situações em que o Conselho Fiscal teve suas solicitações negadas ou atendidas intempestivamente, ao contrário do alegado pela Diretoria-Executiva, podem ser encontradas evidências na 1ª Reunião Extraordinária do Conselho Fiscal (peça 4, p. 24-33) , realizada em 18/5/2020. O CF lista algumas situações em que não teve suas solicitações atendidas, até aquele momento, como a disponibilização da documentação referente ao Planejamento Estratégico, aos Perfis de Investimento e às atas do Comitê de Investimentos e Riscos e do Comitê de Conformidade e Controles Internos, exarando a (peça 4, p. 30) :
'necessidade de adequar os fluxos e procedimentos de transparência e disponibilização de documentos ao Conselho Fiscal, de modo tempestivo e integral, acerca dos diversos temas da Fundação, em especial considerando a ausência de reporte formal, por parte da Diretoria Executiva, do tema 'Planejamento Estratégico Institucional''
79. Com relação à possibilidade de contratação de consultoria especializada para elaboração do RCI, reconheça que, de fato, não existe a obrigatoriedade de contratação, apenas a possibilidade, caso aprovada pelo Conselho Deliberativo. Contudo, seria uma boa prática. No caso concreto, havia consultoria contratada para esse fim até 2018, mas houve interrupção da prática sem motivo aparente.
80. O Conselho Deliberativo determinou que a Auditoria Interna seria responsável pela elaboração do mencionado Relatório. Destaque-se, contudo, que na 68ª Reunião Ordinária do Conselho Deliberativo (26/10/2018) , a então Auditora-Chefe destacou que 'tal incumbência poderá gerar, em algum momento, questionamentos por parte do Conselho Fiscal quanto ao grau de independência da AUDIN' (peça 7, p. 23) . No mesmo sentido, na 64ª Reunião Ordinária do Comitê Fiscal (26/11/2018) , a equipe de supervisão permanente da Previc externou a mesma preocupação, de que a proposta 'expõe a entidade a apontamentos do órgão regulador sobre possível conflito de interesses' (peça 7, p. 18) . Nesse sentido, nota-se que o CF fez várias sugestões de ajuste à versão preliminar do RCI 2/2019 enviada pela Auditoria Interna (peça 3, p. 15-16 e 202-203) .
81. No que se refere às alegações de problemas de coordenação no âmbito do próprio Conselho Fiscal, registre-se que se há possibilidade de aberturas de atas e adiamento de assinaturas de forma descontrolada, então há uma grave fragilidade de processos a ser endereçada pela Funpresp-Exe, sob pena de oportunidades corporativas capazes de afetar a integridade da Fundação se concretizarem.
82. Nesse sentido, a governança corporativa pode ser entendida como o sistema pelo qual as organizações são dirigidas e controladas. Refere-se ao conjunto de mecanismos de convergência de interesses de atores direta e indiretamente impactados pelas atividades das organizações, mecanismos esses que protegem os investidores externos da expropriação pelos internos (gestores e acionistas controladores) (TCU 2014) . Ou seja, esse sistema busca proteger a entidade dela mesma e preservar o interesse, no caso da Funpresp-Exe, dos participantes.
83. Quanto ao caso concreto exposto, apesar de a Funpresp-Exe ter afirmado que o CF solicitou em sua 79ª Reunião Ordinária (17/2/2020) as informações a respeito do trabalho da consultoria especializada, o que teria sido conhecido pela DE apenas em 18/5/2020, o fato é que o primeiro pedido de acesso à documentação foi registrado na 77ª Reunião Ordinária do CF, em 16/12/2019 (peça 5, p. 49-50 e peça 6, p. 1-3) , em que foi emitida a Resolução 264 com a solicitação de informações pertinentes à consultoria.
84. Com relação às apresentações feitas pela Diretoria-Executiva para os Conselheiros acerca dos programas PPR/PRV, percebe-se que, como demonstrado na Representação inicial, realmente não houve apresentação tempestiva a todos os membros atuais do CF: uma apresentação feita em 2019 para a composição antiga do CF e outra em 2020, quando os referidos programas estavam em vias de pagamento.
85. Com relação ao Planejamento Estratégico, de fato a Diretoria-Executiva apresenta provas contundentes de participação de membros do Conselho Fiscal no referido evento. Dessa forma, frente a alegação daquele Conselho de que não participou do projeto, seria necessário fazer uma espécie de acareação para se chegar à verdade material.
86. Por fim, a alegação de que o Parecer de Contas 002/2020 é intempestivo e extemporâneo, registre-se que o referido parecer foi utilizado pela Equipe de Auditoria apenas como mais uma evidência dos achados analisados, não tendo apresentado nenhum fato novo, apenas corroborado o que já se evidenciava em outros documentos.
87. Sobre os assuntos expostos nesse item, o Guia Previc de Melhores Práticas de Governança para EFPC destaca os seguintes princípios de boas práticas de governança que devem ser observados (peça 15, p. 296) :
'1. Transparência - a Diretoria Executiva deve disponibilizar informações que sejam de interesse dos participantes, assistidos e dos patrocinadores, principalmente as relacionadas aos processos de escolha de serviços de terceiros, gestão de riscos e outras que permitam aferir o grau de participação dos membros dos Conselhos Deliberativo e Fiscal no monitoramento da EFPC;2. Prestação de Contas - os dirigentes da EFPC devem prestar contas formalmente sobre sua atuação, assumindo integralmente as consequências de seus atos e omissões;' (grifos nossos) 
88. O item 66 do referido Guia preconiza que as decisões da EFPC (como, por exemplo, o Planejamento Estratégico) , devem ser resultado de discussões em que os assuntos sejam amplamente debatidos, formalizadas e bem fundamentadas (peça 15, p. 301) .
89. Os itens 80 a 82 destacam que o CF é parte do sistema de governança da EFPC e possui um papel de extrema relevância e fidúcia: fiscalizando e emitindo relatórios, assumindo responsabilidade sobre o efetivo controle da EFPC, alertando sobre qualquer desvio e recomendando providências (peça 15, p. 303) . É providencial destacar ainda que o item 86 do Guia dita que 'A qualidade da atuação do conselho fiscal está diretamente ligada à qualidade da documentação disponibilizada de forma regular e prévia a cada reunião' (peça 15, p. 304, grifo nosso) .
90. Dessa forma, propõe-se recomendar à Funpresp-Exe, com fundamento no art. 11 da Resolução-TCU 315, de 2020, que ajuste seus fluxos e procedimentos de transparência e disponibilização de documentos ao Conselho Fiscal, de modo a atender integral e tempestivamente às solicitações do órgão de controle interno, conforme as melhores práticas exaradas no Guia Previc de Melhores Práticas de Governança para EFPC.
91. Além disso, nos termos do art. 8º da Resolução-TCU 315, de 2020, fazer constar, na ata da sessão em que estes autos forem apreciados, comunicação do relator ao colegiado no sentido de monitorar a recomendação contida no parágrafo anterior.
2.2 Composição do Comitê de Investimentos e Riscos em desconformidade com a Instrução Previc 6/2018
92. De início, a Funpresp-Exe afirma que a estrutura organizacional da Entidade (Comitê de Investimentos e Riscos - CIR) não está em desconformidade com a Instrução Previc 6/2018, havendo a efetiva segregação entre a gestão de recursos (AETQ) e a gestão de riscos (ARGR) . Em seguida, a Entidade expõe os normativos atinentes à gestão de riscos, além da IN Previc 6/2018, como as Resoluções CMN 4.661/2018 e 4.557/2017 e a Resolução CGPC 13/2004. Para a Funpresp-Exe, a gestão de risco seria um processo em função do porte, que no caso da Fundação, considerando seu porte e complexidade evolutiva, estaria sendo observado (peça 23, p. 29-31) .
93. A Funpresp-Exe alega que a aprovação do seu Estatuto pela Previc em 2019 (Portaria 1.058/DILIC/PREVIC/ME) importaria na 'chancela de conformidade e aderência do CIR da Funpresp-Exe como o ARGR'. Corroboraria ainda a conformidade da Funpresp-Exe o fato de a Entidade ter enviado para a Previc sua Política de Investimentos em 2019 e 2020, onde constava que o Administrador Responsável pela Gestão de Riscos (ARGR) seria o CIR. A interpretação do TCU seria divergente daquela da Previc, editora da norma, que teria aprovado a estrutura (peça 23, p. 31-31) .
94. Em seguida, a Funpresp-Exe explica o funcionamento da Diretoria de Investimento, subdividida em três gerências, uma responsável pelo back-office, outra pelo middle office e a terceira pelo front-office. Esclarece-se, ainda, que de acordo com o novo Regimento, aprovado em meados do ano corrente, o CIR atualmente possui um membro indicado pelo Conselho Deliberativo, além dos integrantes habituais (Presidente, Diretor de Investimentos e os três gerentes de Investimento) (peça 23, p. 32) .
95. O Comitê tem regra própria e não se confunde com seus membros, alega a Fundação. Não haveria, portanto, relação hierárquica entre AETQ e ARGR. Os membros do CIR seriam independentes, teriam liberdade e autonomia no exercício de suas funções. Ademais, as decisões precisam ser unânimes (em caso de autorização de investimento) e a ordem de votação é invertida, de acordo com o nível hierárquico dos participantes (peça 23, p. 33) .
96. Ato contínuo, a Funpresp-Exe expõe o Organograma da Entidade, de modo a explicitar o argumento de que o CIR não é subordinado ao Diretor de Investimentos (AETQ) . A Fundação ainda explica estar em tratativas com os Conselhos Deliberativo e Fiscal sobre o processo de gestão de riscos, também com participação da Previc, reiterando que não haveria verificação de inconformidade em relação ao tema por parte da Previc. Por fim, a Entidade destaca que o próprio CF já não estaria convicto da possível inadequação, tendo pedido uma consulta formal de orientação (peça 23, p. 34-35) .
Análise
97. Inicialmente, quanto aos normativos apresentados, a IN Previc 6/2018 é cristalina ao determinar que as EFPC Sistematicamente Importantes (ESI) , caso da Funpresp-Exe, devem segregar a gestão de recursos da gestão de riscos, ressaltando que o AETQ e o responsável pela gestão de risco devem ser independentes e sem relação subordinada entre si.
98. Ora, na prática, tal segregação não existe na Funpresp-Exe. A gestão de recursos da entidade é exercida no âmbito da Diretoria de Investimentos, onde os gestores são o Diretor e seus três gerentes subordinados. Esses mesmos quatro gestores são os membros do Comitê de Investimentos e Riscos (CIR) , juntamente com o Diretor-Presidente. Verifica-se, portanto, que as mesmas pessoas responsáveis pela decisão de investimento são aquelas responsáveis pela avaliação do risco, sem segregação de funções, em claro e evidente descumprimento da norma em análise.
99. Por outro lado, a Funpresp-Exe expõe legislação que não guarda relação direta com a irregularidade detectada. Por exemplo, a Entidade destaca que a Resolução CGPC 13/2004 tolera assunção simultânea de responsabilidades. Como já exposto, a IN Previc 6/2018 é clara ao determinar que a ESI segregue a gestão de recursos da gestão de riscos. Trata-se de mais uma tentativa da Funpresp-Exe de se utilizar de trechos isolados e fora de contexto da legislação para justificar suas práticas irregulares. Ademais, como já exposto na presente instrução, é incabível o argumento de que a Entidade possa utilizar práticas mais flexíveis em função de seu porte.
100. Não obstante, na aprovação do seu novo Regimento em meados de 2020, a inclusão de um membro adicional, indicado pelo Conselho Deliberativo, na composição do CIR ajuda a mitigar o problema, mas não descaracteriza a irregularidade. No mesmo sentido, a exigência de aprovação unânime de propostas de investimentos e ordem inversa de votação são boas medidas, que, contudo, não têm o condão de tornar regular a situação.
101. Por fim, merece especial atenção as alegações reiteradas da Funpresp-Exe de que o órgão supervisor/fiscalizador (Previc) , editor da norma, teria aprovado a composição do CIR e que, portanto, a interpretação deste Tribunal não poderia ir de encontro àquela. Em procedimento de circularização, esta Unidade Técnica questionou a Previc acerca dos fatos e obteve a seguinte resposta (peça 26, grifo nosso) :
'A equipe da supervisão permanente da PREVIC responsável pela fiscalização da FUNPRESP-EXE já havia identificado a referida ocorrência.
Em razão disto, a FUNPRESP-EXE solicitou uma reunião com a Diretoria de Fiscalização - DIFIS e Diretoria de Normas-DINOR da PREVIC que ocorreu no dia 16/11 por videoconferência.
Foi informado à FUNPRESP-EXE sobre a iminência da publicação de uma nova Instrução que revogaria Instrução Previc 6/2018, deixando claro que é vedada apenas a participação do AETQ no comitê responsável pela gestão de riscos. Assim, outros empregados da área de investimentos poderia participar do referido comitê.
A FUNPRESP se comprometeu a regularizar a situação a partir da vigência da nova Instrução.
A referida IN foi publicada no dia 19/11/20, conforme arquivo em anexo, com vigência a partir de 01/01/2021.'
102. Está claro, portanto, que em nenhum momento houve 'chancela' da conformidade e aderência do CIR à IN Previc 6/2018, conforme alegado pela Funpresp-Exe. Em verdade, a informação prestada pela Fundação poderia ter induzido a equipe de fiscalização ao erro ou até mesmo obstruir o pleno exercício da fiscalização por esta Corte.
103. Não obstante, foi possível chegar-se à verdade dos fatos com as informações prontamente prestadas pela Previc. Como se nota, a Previc também identificou a situação como irregular, ainda que com uma interpretação ligeiramente diferente, pois considerou apenas a participação do AETQ no CIR como irregular. Nesse sentido, a IN Previc 35/2020, que revogará a IN Previc 6/2018, dispõe em seu art. 13, §2º, que é 'vedada a participação do AETQ no comitê responsável pela gestão de riscos'.
104. Dessa forma, propõe-se determinar à Funpresp-Exe, com fundamento no art. 4º, I, da resolução-TCU 315, de 2020, que, até 1/1/2021, adeque a composição de seu Comitê de Investimentos e Riscos ao disposto no art. 13 da IN Previc 35/2020, promovendo uma efetiva segregação entre a gestão de recursos e a gestão de riscos.
2.3 Sistema de gestão baseada em riscos e de controles internos desestruturado, desuniforme e assistemático
105. Novamente, a Funpresp-Exe argumenta que seu crescimento é modular e seus controles devem ser adequados ao porte, complexidade e riscos inerentes de seus Planos de Benefícios. Tal entendimento estaria embasado na resolução CGPC 13/2004, na Resolução CMN 4.661/2018 e no Referencial Básico de Gestão de Riscos de 2018 do TCU (peça 23, p. 35-36) .
106. Em seguida, a Entidade afirma ter sempre monitorado suas principais atividades, processos e riscos, o que seria evidenciado pela ausência de recomendações e/ou determinações da Previc. No mesmo sentido, a CGU em 2019 fez a fiscalização anual de contas, certificando pela regularidade e aderência dos controles internos da Fundação (peça 23, p. 36-37) .
107. Por fim, a Funpresp-Exe destaca o trabalho evolutivo que vem sendo realizado na Gerência de Conformidade e Controles Internos, que passou de apenas um gerente para duas coordenações e quatro analistas, tendo inclusive contratado empresa para mapeamento de processos. Afirma também que diversos apontamentos ou riscos constantes da representação já estavam identificados e mapeados (peça 23, p. 37) 
Análise
108. De início, reitere-se que não merece prosperar o argumento de que os controles da Funpresp-Exe estariam de acordo com seu porte, que deveria ser levada em conta a baixa complexidade de suas operações para avaliar sua gestão de riscos. Como já exposto, tal justificativa é exarada para justificar falhas de governança, que se refletem nos riscos e achados de auditoria identificados pelo Tribunal.
109. É inconcebível que tal argumento seja utilizado para uma Fundação que já possui mais de sete anos de existência, quase cem mil participantes, mais de R$ 3 bilhões de patrimônio e cujo Plano de Benefícios já é o 10º maior plano de Contribuição Definida do país, em patrimônio, segundo a Abrapp (peça 25) .
110. Apesar de a Fundação afirmar que sempre monitorou suas principais atividades, processos e riscos, além de ter identificado e mapeado muitos dos apontamentos desta Representação, o fato é que a Funpresp-Exe não apresentou evidências que corroborassem essas alegações.
111. Na verdade, no curso do Levantamento, a Equipe detectou que não há uma ferramenta de gestão de riscos que permita avaliar o nível de riscos corporativos e priorizar as ações institucionais apropriadas e nem uma gestão de riscos uniforme, estruturada e sistemática que defina critérios e parâmetros de respostas aos riscos corporativos.
112. O fato de a Previc ou a CGU não terem apontado irregularidade ou feito recomendações não tem o condão de atestar a regularidade da gestão de riscos, nem tem efeito vinculante para a análise deste Tribunal.
113. A recente reestruturação da Gerência de Conformidade e Controles Internos é uma boa medida na direção de uma gestão de riscos mais efetiva, mas a irregularidade detectada persiste, com o atual estado da gestão de riscos incompatível com o porte e complexidade da Fundação.
2.3.1 Inexistência de uma ferramenta de gestão de riscos que permita avaliar o nível de riscos corporativos e priorizar as ações institucionais apropriadas
114. Inicialmente, a Funpresp-Exe afirma que 'quanto ao processo de gestão de riscos, a Fundação reconhece como pertinentes os apontamentos'. Reafirma que sempre monitorou suas principais atividades, processos e riscos, ressaltando que o processo sistemático de gestão de riscos está em implantação. Destaca que no Programa de Gestão de Riscos de 2020 consta a implantação do sistema de gestão de riscos (Ágatha) , além da definição de metodologia de gerenciamento de riscos e a revisão da Política de Gestão de Riscos e Controles Internos (peça 23, p. 38) .
115. O sistema Ágatha foi apresentado ao COGER em 19/8/2020, a instalação em ambiente de produção finalizada em 31/8/2020, sendo atualmente realizadas as configurações no sistema de tecnologia da Fundação, segundo a Funpresp-Exe (peça 23, p. 38-39) .
116. Quanto à inexistência de matriz de riscos, a Funpresp-Exe argumenta, com base no art. 12 da Resolução CGPC 13/2004, que (peça 23, p. 3, grifo nosso) ;
146. Mas uma vez, valendo-se de interpretação abstrata, a unidade técnica do TCU aponta suposto descumprimento do dispositivo na Resolução 13, de 2004, mas confirma que a Funpresp-Exe disponibilizou uma matriz de riscos, que era elaborada pela Auditoria Interna e aprovada anualmente pelo Conselho Deliberativo, cumprindo assim a Funpresp-Exe os ditames do art. 12 da referida Resolução.
147. A Resolução 13, de 2004, não determina a origem da matriz de riscos, ou mesmo, se deve ser uma matriz de risco corporativo como preconiza o item 75 da Representação, estando, portanto, improcedente tal apontamento por parte da unidade técnica do TCU.
Análise
117. Os argumentos apresentados pela Funpresp-Exe não merecem prosperar. A afirmação de que a Fundação sempre monitorou suas principais atividades, processos e riscos não procede, pois quando instada a apresentar evidências de tais atividades, a Entidade não as produziu.
118. Ademais, a própria Funpresp-Exe afirma que o processo sistemático de gestão de riscos está em processo de implantação, o que não descaracteriza o apontamento, mas, pelo contrário, confirma-o. Os objetivos expostos do Programa de Gestão de Riscos de 2020 também corroboram a inexistência de tal ferramenta até o momento.
119. Com relação à inexistência da Matriz de Riscos, os argumentos da Funpresp-Exe não procedem. Conforme exposto na Representação inicial (peça 1) , é preciso salientar que a matriz de riscos da auditoria não se confunde com a matriz de riscos corporativos. Nos termos da Política de Gestão de Riscos e Controles Internos da própria entidade, a matriz de riscos é definida como ferramenta de gestão de riscos que permite avaliar o nível de riscos e priorizar ações, mensurando seus impactos e suas probabilidades para os processos e atividades da Fundação (peça 14, p. 256) .
120. Por outro lado, a matriz de riscos dos apontamentos é a ferramenta auxiliar para definição do impacto e probabilidade de cada constatação resultante da análise do auditor e para subsidiar a conclusão geral quanto à adequação dos procedimentos e controles internos relativos do processo, conforme a Norma de Procedimentos da Auditoria também da entidade (peça 14, p. 186) .
121. Observou-se que, de fato, não há uma maturidade de padronização, uniformização e avaliação quanto aos riscos institucionais, tanto que a única matriz encaminhada ao TCU foi a matriz de riscos da Auditoria Interna, papel de trabalho do auditor. Porém, em conversa com a entidade a equipe do TCU foi informada que matrizes de risco haviam sido encaminhadas a esse Tribunal no âmbito de processo de conhecimento (TC Processo 013.707/2020-1) , o que foi confirmado (peça 18, p. 1-7) .
122. No entanto, as matrizes disponibilizadas naquele processo não possuem qualquer padronização ou uniformização, de modo que, dificilmente podem ser úteis como ferramenta de gestão capaz de avaliar o nível de riscos corporativos e priorizar ações para os processos e atividades da Fundação, razão de ser desse instrumento de gestão de riscos.
123. A Matriz de Competências da Funpresp-Exe define como atribuição específica da Presidência: gerir os riscos corporativos; elaborar, atualizar, monitorar a matriz de riscos sob a ótica da gestão baseada em riscos; coordenar as atividades de disseminação de cultura, controle interno e risco operacional (peça 14, p. 204-205) .
124. Já a Política de Gestão de Riscos da entidade, conforme mencionado, estabelece que a matriz de riscos é ferramenta de gestão de riscos que permite avaliar o nível de riscos e priorizar ações mensurando seus impactos e probabilidades para os processos e atividades da Fundação (peça 14, p. 256) .
125. Nesse sentido, o art. 12, da Resolução CGPC 13/2004, impõe que todos os riscos que possam comprometer a realização dos objetivos da EFPC devem ser continuamente identificados, avaliados, controlados e monitorados. Já a Associação Brasileira de Normas Técnicas, ao tratar de gestão de riscos, salienta que convém que a organização identifique as fontes de risco, áreas de impactos, eventos e suas causas e consequências potenciais. A finalidade desta etapa é gerar uma lista abrangente de riscos baseada nestes eventos que possam criar, aumentar, evitar, reduzir, acelerar ou atrasar a realização dos objetivos. A identificação abrangente é crítica, pois um risco que não é identificado nesta fase não será incluído em análises posteriores (ABNT 2019) .
126. Em síntese, verifica-se descumprimento de atribuição específica definida na Matriz de Competências da Funpresp-Exe por parte da Presidência, visto que não há matriz de riscos sob a ótica da gestão baseada em risco elaborada, atualizada e monitorada, o que inviabiliza a gestão de riscos corporativos de forma sistematizada. Além de descumprimento ao art. 12 da Resolução CGPC 13/2004, visto que os riscos que possam comprometer a realização dos objetivos da EFPC não estão sendo continuamente identificados, avaliados, controlados e monitorados.
127. Dessa forma, propõe-se recomendar à Funpresp-Exe, com fundamento no art. 11 da Resolução-TCU 315, de 2020, que elabore Matriz de Riscos sob a ótica da gestão baseada em riscos, que permita avaliar o nível de riscos e priorizar ações, mensurando impactos e probabilidades para os processos e atividades da Fundação, conforme o disposto no identificador 7.1 - Presidência, itens XII, VV e XVI, da Matriz de Competências da própria entidade, o art. 5º, inciso XIX, da Política de Gestão de Riscos e Controles Internos da Fundação, o art. 12 da Resolução CGPC 13/2004, bem como o item 5.4.2 da ISO 31000 Gestão de riscos - Princípios e Diretrizes.
128. Além disso, nos termos do art. 8º da Resolução-TCU 315, de 2020, fazer constar, na ata da sessão em que estes autos forem apreciados, comunicação do relator ao colegiado no sentido de monitorar a recomendação contida no parágrafo anterior.
2.3.2 Inexistência de uma gestão de riscos uniforme, estruturada e sistemática que defina critérios e parâmetros de respostas aos riscos corporativos
129. A Funpresp-Exe afirma que os apontamentos já haviam sido mapeados e contam com plano de ação, destacando-se: (i) Revisão da Política de Gestão de Riscos e Controles Internos; (ii) Definição de Metodologia de gerenciamento de riscos; (iii) Implantação e avaliação do sistema Ágatha; (iv) Atualização da arquitetura de processos (peça 23, p. 40) .
130. A Fundação argumenta que foi por sua iniciativa que se realizou o trabalho da consultoria Roland Berger, para se identificar as questões críticas da Entidade, que estariam sido devidamente encaminhadas. Além disso, afirma ter sido desenvolvida metodologia própria de Riscos e Controles 'com vistas a promover a identificação e avaliação dos riscos inerentes aos processos de cada área da Fundação, contendo a mesma metodologia e os mesmos campos do sistema' (peça 23, p. 40) .
131. Para o ciclo de avaliação 2020/2021, a Funpresp-Exe afirma que os parâmetros utilizados foram referenciados na Metodologia de Gerenciamento de Riscos, definida com base na estrutura COSO-ERM (COSO II) . Para reforçar a metodologia uniforme, a Funpresp-Exe afirma ter divulgado o 'Manual de Orientações para Preenchimento da Planilha de Avaliação de Riscos e Controles Internos' para os envolvidos no processo, além de ter realizado reuniões orientativas com cada gerência (peça 23, p. 40-41) .
132. A Funpresp-Exe afirma que os resultados da identificação e avaliação dos riscos foram apresentados ao Comitê de Conformidade e Controles Internos. No mesmo sentido, a Matriz de Riscos da administração 2020/2021 teria sido consolidada e será apresentada oportunamente ao Comitê de Auditoria (que apontou a ausência da ferramenta) . Portanto, estariam sendo tomadas medidas para a construção de uma gestão de riscos estruturada e sistemática (peça 23, p. 41) 
Análise
133. No trabalho de Levantamento, foi possível concluir o seguinte a respeito da Funpresp-Exe: ausência de uma matriz de riscos corporativos, ou outra ferramenta de gestão de riscos; ausência de uma metodologia de gestão de riscos; pluralidade de planilhas elencando riscos, com diferentes padrões e de diferentes áreas; ausência de manuais, instruções, organogramas, critérios e parâmetros uniformes para a gestão de riscos. Situações que acarretam uma gestão de riscos desestruturada, desuniforme e não sistemática.
134. Da leitura dos argumentos trazidos pela Entidade, pode-se perceber que esses problemas e riscos estariam sendo devidamente tratados, de forma que a gestão de riscos fique uniforme, sistemática e estruturada. Contudo, não foram apresentadas a esta Unidade Técnica as evidências que corroborem as alegações da Funpresp-Exe.
135. A Equipe de Fiscalização não teve acesso ao resultado do trabalho de identificação e avaliação de riscos mencionado pela Entidade, para que pudesse avaliar a adequação aos normativos vigentes. Logo, julga-se pertinente dar ciência à Entidade acerca das repercussões no caso de não se verificar a eficácia dos trabalhos em curso.
136. Dessa forma, propõe-se dar ciência à Funpresp-Exe, com fundamento no art. 9º, II, da Resolução-TCU 315, de 2020, que a inexistência de manuais, organogramas, critérios e parâmetros capazes de efetivar a implementação de uma gestão de riscos sistemática, estruturada e uniforme pode representar afronta ao disposto nos arts. 10, 16 parágrafo único e 17 da Política de Gestão de Riscos da Funpresp-Exe, nos itens 69 e 70 do Guia de Melhores Práticas de Governança da Previc, no art. 12 da Resolução CGPC 13/2004.
2.3.3 Conflito de interesses em face da Diretoria Executiva aprovar a Norma de Procedimentos de Auditoria Interna
137. Com relação a esse apontamento, a Funpresp-Exe reconhece que na Norma de Elaboração e Controle de Normativos está estabelecida a competência para que a Diretoria-Executiva aprove a categoria 'Norma'. Contudo, considerando a subordinação da Gerência de auditoria Interna (GEAUD) ao Conselho Deliberativo, a Diretoria-Executiva avaliou a proposição de atualização da referida norma na 331ª Reunião Ordinária e encaminhou ao Conselho Deliberativo, que fez alterações e aprovou a norma na 3ª Reunião Ordinária de 2020 (peça 23, p. 42) .
138. Ato contínuo, a Fundação argumenta que cabe ao Conselho Deliberativo estabelecer diretrizes e normas gerais da Entidade e que a normatização e as atribuições da Gerência de Auditoria Interna estão definidas e delimitadas pelo Regimento Interno da Funpresp-Exe, sendo improcedente o apontamento da Unidade Técnica (peça 23, p. 42) .
Análise
139. Analisando-se a resposta da Entidade, percebe-se que não foram trazidos novos argumentos em relação ao que já fora analisado no processo de Levantamento. Dessa forma, o apontamento da Equipe de Fiscalização persiste: a Norma de Procedimentos de Auditoria anterior à vigente foi aprovada pela Diretoria-Executiva (DE) , em sua 81ª Reunião Ordinária, de 27/1/2015, por meio da Resolução 165 (peça 14, p. 193) .
140. Ainda que a atualização mais recente da Norma tenha sido aprovada pelo Conselho Deliberativo, o fato é que não há disposição normativa que imponha ao Conselho Deliberativo a aprovação da Norma de Auditoria Interna. Inclusive, a própria Entidade reconhece que cabe à DE a aprovação da categoria 'Normas'. Nada impede que a próxima atualização seja novamente aprovada pela Diretoria-Executiva, portanto.
141. Sobre a questão, as Normas Internacionais para a Prática de Profissional de Auditoria Interna determinam que o executivo chefe de auditoria deve reportar-se a um nível dentro da organização que permita à atividade de auditoria interna cumprir suas responsabilidades. O executivo chefe de auditoria deve confirmar junto ao conselho, pelo menos anualmente, a independência organizacional da atividade de auditoria interna (IIA 2012) .
142. Essa independência dentro da organização se alcança de forma efetiva quando o executivo chefe de auditoria se reporta funcionalmente ao conselho. Alguns exemplos de reporte funcional ao Conselho implicam que este: aprove o estatuto de auditoria interna; aprove o planejamento de auditoria baseado em riscos; aprove o orçamento de auditoria e o plano de recursos (IIA 2012) .
143. Ainda, a atividade de auditoria interna deve estar livre de interferências na determinação do escopo da auditoria interna, na execução dos trabalhos e na comunicação de resultados. O executivo chefe de auditoria deve divulgar essa interferência ao conselho e discutir as implicações (IIA 2012) .
144. Em síntese, o que se observa no caso em tela é que a área responsável por avaliar a gestão da entidade de forma objetiva e independente teve sua norma de procedimentos aprovada, justamente, pelo corpo gestor que é avaliado. Em outras palavras, a Diretoria Executiva, órgão de administração e gestão da entidade, nos termos do art. 47 do Estatuto da Fundação, foi a instância competente para aprovar a norma de procedimentos da área responsável por examinar a sua própria gestão.
145. Desse modo, resta configurado conflito de interesse, visto que o auditado aprovou a norma de procedimentos do auditor, situação essa que afronta as Normas Internacionais para a Prática de Profissional de Auditoria Interna e o Código das Melhores Práticas de Governança Corporativa do IBGC, e prejudica a prevenção de conflitos de interesse, conforme defendido no art. 6º, da Lei 12.618/2012.
146. Dessa forma, propõe-se dar ciência à Funpresp-Exe, com fundamento no art. 9º, I, da Resolução-TCU 315, de 2020, que a inadequação normativa que trata da competência para aprovação da Norma de Procedimentos de Auditoria, com consequente aprovação desta Norma pela Diretoria-Executiva, pode representar afronta ao item 1110 das Normas Internacionais para a Prática de Profissional de Auditoria Interna e ao item 2.25.4 do Código de Melhores Práticas de Governança Corporativa do IBGC, prejudicando a prevenção de conflitos de interesse, conforme defendido no art. 6º, da Lei 12.618/2012.
2.4 Modelo de desempenho com indicadores genéricos que não premiam desempenho individual
147. Inicialmente, a Funpresp-Exe destaca que o Programa de Participação nos Resultados (PPR) e o Programa de Remuneração Variável (PRV) foram aprovados, após discussões técnicas e ajustes, pelo Conselho Deliberativo e levados ao conhecimento do Conselho Fiscal. A Funpresp-Exe esclarece que em maio de 2020, o Diretor de Administração apresentou os programas para o Conselho Fiscal, abordando diversos assuntos relativos ao tema, como a adequação das metas e dos indicadores, por exemplo (peça 23, p. 43) .
148. Ato contínuo, a Fundação explica que os programas possuem três pré-requisitos, para que haja seu acionamento: sustentar o ponto de equilíbrio, atingir o índice de referência de rentabilidade e limite de despesas de pessoal sobre receita administrativa. Há ainda revisão anual dos indicadores e metas (peça 23, p. 43) .
149. Em seguida, a Funpresp-Exe defende que os indicadores de desempenho dos programas são desafiadores e adequados, demonstrando como em 2020, até o momento, os indicadores de rentabilidade e de compliance estariam abaixo da meta. Além disso, nenhum funcionário da Funpresp-Exe teria recebido a remuneração máxima dos programas, o que comprovaria que os indicadores são desafiadores (peça 23, p. 43-44) .
150. Ademais, a Funpresp-Exe esclarece que a política remuneratória pode ser estabelecida por meio de metas estratégicas/institucionais, táticas/setoriais ou operacionais/individuais, sendo que a literatura não seria unânime quanto ao estabelecimento de metas individuais. Não obstante, a Entidade afirma que parte de sua remuneração variável leva em conta o desempenho individual do funcionário (20%) . No mesmo sentido, está em andamento a elaboração de indicadores táticos/setoriais (relacionados a cada gerência) , para inclusão no PRV de 2022 (peça 23, p. 44) .
151. A Funpresp-Exe ainda argumenta que há diferenciação de desempenho conforme responsabilidades no PRV (cláusula 11) , de maneira a alterar o pagamento de acordo com nível de responsabilidade do cargo ocupado. Como alguns dos pré-requisitos dos programas estão relacionados ao nível de despesas, não haveria extrapolação de gastos, argumenta a Fundação (peça 23, p. 44-45) .
152. A Funpresp-Exe explica que busca o alinhamento ao mercado de previdência privada em termos remuneratórios, sendo destaque na relação despesas com pessoal sobre receitas administrativas. Por fim, a Fundação esclarece que há um ACT/Acordo Coletivo de Trabalho com o Sindicato dos Securitários do DF incluindo cláusula de remuneração variável para os funcionários e 'sua suspensão como apontado, de forma inconsequente, pelo órgão de controle interno poderia gerar passivo trabalhista com impacto financeiro considerável sobre as finanças (PGA) da Entidade' (grifo nosso) . Não haveria, portanto, nenhuma irregularidade (peça 23, p. 45) 
Análise
153. De antemão, é importante deixar claro que não se está questionando a existência dos programas PPR/PRV, mas apenas foi feito o apontamento de que os referidos programas, da forma como estão estruturados, possuem deficiência nos indicadores de desempenho utilizados, de modo que essas remunerações estão sendo desembolsadas pela Fundação com base em uma mensuração de desempenho insatisfatória. Assim os programas: possuem indicadores de desempenho genéricos, não individualizados sequer por diretorias; e não são capazes de individualizar quem merece o prêmio por desempenho.
154. Com relação ao argumento de que os indicadores de desempenho são desafiadores e adequados, pode-se dizer que o argumento não merece prosperar. Os exemplos utilizados pela Funpresp-Exe não corroboram suas alegações.
155. A rentabilidade em relação ao índice de referência não é um indicador de desempenho, mas sim um pré-requisito para acionamento do programa. Além disso, o fato de a rentabilidade estar abaixo do índice de referência em 2020 é decorrente, em grande parte, da crise econômica causada pelo coronavírus. Não demonstraria o desafio do pré-requisito, pois em todos os anos anteriores (sem grandes eventos disruptivos como no ano corrente) o índice fora atingido.
156. Além disso, o índice de compliance estava em 82% da meta em agosto/2020, mas destaque-se que os índices são auferidos anualmente, logo é de se esperar que a meta seja atingida até o final do exercício. Igualmente, o fato de nenhum funcionário ter recebido a remuneração máxima não atesta o aspecto desafiador dos índices, pois eles possuem três níveis de atingimento, sendo necessário o nível máximo em todos os quatro índices para se atingir a maior remuneração.
157. De fato, o único índice que não esteve em seu nível máximo em 2019, já no primeiro ano de apuração, foi o de risco de mercado, que, a princípio, parece ser o único que guarda relação com desempenho verdadeiramente. Rememore-se que os indicadores de desempenho são: risco de mercado; satisfação; compliance; taxa de adesão (peça 15 p. 14-15 e p. 21-22; peça 17, p. 93-98) .
158. O risco de mercado mede o risco gerado pelos deslocamentos entre os resultados dos investimentos e seus respectivos referenciais de rentabilidade, calculado pela média das últimas 252 observações o BV@R diário do segmento de renda fixa no ano base. Já a satisfação é medida por meio de levantamento estatístico de respostas dos participantes à seguinte pergunta: 'em uma escala de 0 a 10, o quanto você indicaria nossa empresa para um amigo?' (peça 15, p. 15-26; peça 17, p. 93-98) .
159. Ainda, o compliance representa a relação entre o número de recomendações feitas no ano base e o número total de recomendações em acompanhamento (estoque) , excluindo as recomendações com prazo de cumprimento que excedem o ano base. Por último, a taxa de adesão é medida pela razão entre o número de adesões verificadas de participantes Ativos Normais em determinado ano em relação ao universo de servidores que ingressaram no serviço público com remuneração 20% acima do teto Regime Geral de Previdência Social e sujeitos ao Regime de Previdência Complementar - RPC naquele mesmo ano (peça 15, p. 15-26; peça 17, p. 93-98) . Destaque-se que atualmente a adesão é automática, devendo o participante inscrito requerer formalmente seu desligamento.
160. Esses indicadores são utilizados para mensuração do resultado do ano base e possuem três níveis, o nível 1 corresponde à meta e os níveis 2 e 3 à superação da meta (peça 15, p. 15 e 22) . Salienta-se que não há o pagamento das importâncias se o valor obtido com a soma dos resultados de todos os indicadores for inferior ao valor correspondente ao somatório de todas as metas do nível 1 (peça 17, p. 93-98) .
161. É interessante notar que em nenhum momento a Funpresp-Exe explica a razoabilidade dos indicadores escolhidos, fonte de maior crítica do apontamento realizado pela Unidade Técnica. O exemplo mais emblemático é a utilização, como um dos indicadores de desempenho, da taxa de adesão, que atualmente ocorre de forma automática, sem a intervenção da Funpresp-Exe.
162. Quanto ao argumento de que parte da remuneração variável leva em conta o desempenho individual, afirme-se que nos programas PPR/PRV, que são o objeto do apontamento, em nenhum momento há menção a desempenho individual na apuração dos indicadores de desempenho dos programas, não tendo a Fundação apresentado evidências de suas alegações de que 20% da remuneração variável corresponde ao desempenho individual.
163. Por outro lado, a informação de que estão sendo elaborados indicadores tácitos/setoriais representa uma boa medida na direção de verdadeiramente premiar o desempenho das unidades da Entidade. A diferenciação de desempenho conforme responsabilidades no PRV, mais bem esclarecida agora, constitui outra boa medida, no sentido de representar uma maior correlação entre nível de responsabilidade pelos objetivos com o nível de remuneração.
164. Por fim, chama a atenção a alegação da Entidade de que 'busca o alinhamento ao mercado de previdência privada em termos remuneratórios', uma vez que a Fundação sempre se utiliza do argumento de que seu porte e complexidade devem ser levados em conta em outras searas, justificando falhas de governança.
165. Sobre esses programas, a consultoria especializada Roland Berger, contratada para auxiliar na definição de posicionamento institucional e estratégico, no documento Revisão da Estrutura Organizacional da Funpresp, de novembro de 2019, ao realizar diagnóstico do modelo de desempenho da Fundação, destacou pontos de atenção a serem endereçados, dentre os quais (peça 16, p. 208) :
'Indicadores atuais não individualizados por área para a remuneração variável: aplicação dos mesmos critérios e indicadores para grande parte das gerências - é importante se estabelecer indicadores próprios para cada área de acordo com seu nível de interferência e do seu comportamento (grifamos) ;
Limitações dos mecanismos de meritocracia: o modelo de premiação atual socializa demais os ganhos dificultando a percepção daqueles que possuem os melhores desempenhos.' (grifamos) .
166. Nesse sentido, o documento assevera que uma série de considerações devem ser feitas de forma a garantir os incentivos adequados no modelo de desempenho e destaca fortalezas e fraqueza do mecanismo de remuneração variável. Como fortaleza, realça que esse tipo de instrumento incentiva o colaborador a fazer mais, permitindo-lhe ser recompensado financeiramente pelo bom desempenho e pelo esforço extra. Por outro lado, aponta como fraqueza a difícil implementação de um modelo de remuneração variável que englobe real geração de valor para a instituição e boa definição de metas nos diferentes níveis (peça 16, p. 207-218) .
167. Por fim, a consultoria apresenta diretrizes para o novo modelo de desempenho da Fundação, dentre as quais enfatizam-se as seguintes (peça 16, p. 218) :
'Construir intensidade de incentivos grupo - metas individuais não deveriam representar menos de 50% da nota que determina a distribuição dos incentivos (grifamos) ;
Estimular meritocracia - diferenciar performance com curva forçada (ex: top 25% deve ter ao menos o dobro da remuneração média de desempenho) ' (grifamos) ;
168. Ainda, no documento Reflexão do Novo Posicionamento Estratégico da Funpresp, de novembro de 2019, a consultoria especializada Roland Berger identificou como desafios e gargalos críticos para a Fundação a baixa intensidade de incentivos e responsabilização relativas ao modelo de desempenho da entidade (peça 16, p. 132) .
169. Segundo Miranda e Silva (2002) , três aspectos devem ser analisados no processo de avaliação de desempenho: Por que medir? O que medir? Como medir? Nessa linha, o segredo é focar nos pontos críticos para o sucesso da organização. Para tanto há três fontes de informação: requisitos das partes interessadas, gestão estratégica e processos da cadeia de valor (FNQ 2018) .
170. A Participação nos Resultados está relacionada com o desempenho do colaborador no alcance de metas e resultados estabelecidos para um determinado período. A participação nos resultados é uma percentagem ou fatia de valor com que cada colaborador participa dos resultados da empresa ou do departamento, que ajudou a atingir através do seu trabalho pessoal ou em equipe (Chiavenato 2009) .
171. Nesse rumo, a forma de manutenção por resultado é a mais praticada pelas empresas no mercado brasileiro da atualidade. Objetiva vincular o desempenho à produtividade e à qualidade dos resultados organizacionais, estimulando o trabalhador na busca da otimização do seu trabalho e das metas a que se propôs alcançar conjuntamente com a empresa (Marras 2009) .
172. Verifica-se, portanto, que a literatura especializada indica o valor às partes interessadas, os objetivos estratégicos e os processos da cadeia de valor da instituição como fonte de informação para a criação dos indicadores de desempenho, visto que todos esses três aspectos estão atrelados ao alcance da missão corporativa da entidade. Com base nisso, a instituição passa a definir o que será medido, o porquê dessa mensuração e a melhor forma de fazê-lo.
173. Além disso, depreende-se que uma política que premia colaboradores, seja via remuneração variável ou via participação no resultado, deve fazê-lo de modo a alcançar aqueles que efetivamente contribuíram para o alcance das metas ou objetivos institucionais do período e na medida que o fizeram.
174. Nessa esteira, o Conselho Fiscal da entidade, em sua 82ª Reunião Ordinária, em 25/5/2020, fez alguns questionamentos sobre o PRV e o PPR, em especial quanto à adequação das metas e dos indicadores do ponto de vista qualitativo e quantitativo.
175. Além disso, o órgão de controle interno destacou que para nenhum dos dois programas foram apresentadas evidências de qual o padrão remuneratório é competitivo para cada cargo nem comparativos com instituições semelhantes. Frente ao argumento de que esses programas são utilizados por vários fundos de pensão no Brasil, o Conselho consignou ser preciso fazer uma avaliação da efetividade desses outros programas, devendo ser apresentados aos Conselhos Deliberativos e Fiscal quais foram detalhadamente as referências e quais são as avaliações desses programas remuneratórios, bem como se verificar qual a apreciação desses programas junto aos órgãos fiscalizadores externos (peça 3, p. 44-49) .
176. Também asseverou a necessidade de ser verificado, no caso concreto, quem concorre efetivamente para o alcance de resultado, se há indicadores suficientes em número de modo a verdadeiramente aferir o esforço de todos, bem como avaliar se os indicadores são de fato aderentes à realidade. Além disso, salientou ser preciso identificar concretamente qual o custo/benefício da medida, quais os controles necessários, aferindo se são de fato independentes, e ao final avaliar se as metas estão de fato adequadas (desafiadoras) ou são meramente formais (peça 3, p. 44-49) .
177. O Conselho Fiscal ponderou que os indicadores devem ser adequados tanto em qualidade quanto em número de índices a aferir, sendo recomendável que todas as unidades gerenciais tenham seu indicador de resultado, e que as metas necessitam ser desafiadoras. E concluiu que, na sua percepção, não há clareza se nesse estágio de maturidade da Fundação os benefícios do PPR e PRV serão maiores que os custos e os riscos envolvidos (peça 3, p. 44-49) .
178. Dessa forma, propõe-se recomendar à Funpresp-Exe, com fundamento no art. 11 da Resolução-TCU 315, de 2020, que ajuste seus Programas PRV/PPR, principalmente os indicadores de desempenho, de modo a que estes guardem relação com o real desempenho da Fundação, incluindo metas individuais, conforme o disposto nos apontamentos da consultoria Roland Berger, na literatura especializada sobre o assunto, bem como nos apontamentos do órgão de controle interno da Fundação.
179. Além disso, nos termos do art. 8º da Resolução-TCU 315, de 2020, fazer constar, na ata da sessão em que estes autos forem apreciados, comunicação do relator ao colegiado no sentido de monitorar a recomendação contida no parágrafo anterior.
2.5 Estrutura de Tecnologia da Informação Incapaz de entregar soluções que auxiliem no alcance dos objetivos institucionais
2.5.1 Reduzida qualidade, integridade, disponibilidade e confiabilidade dos sistemas de TI
180. Preliminarmente, a Funpresp-Exe alega que o 'Manual de Boas Práticas em Tecnologia da Informação da ABRAPP' utilizado pela Equipe de Fiscalização como critério não possui natureza vinculativa, pois é elaborado por entidade do setor privado e fornece apenas diretrizes para o desenvolvimento de políticas e processos adequados às particularidades de cada Entidade (peça 23, p. 46) .
181. A Funpresp-Exe informa que atualmente a Gerência de Tecnologia e Informação (GETIC) é fiscal de onze contratos. É apresentada tabela com todos os contratos, incluindo o objeto e a previsão contratual de níveis mínimos de serviço. Ademais, 91% dos contratos possuiriam avaliação 'satisfatória', considerando a ausência de descumprimento de nível de serviço, e ainda a 'inexistência de apontamento negativo das áreas de negócio, a inexistência de apontamento negativo dos respectivos fiscais de contrato e o consequente sucesso no cumprimento dos serviços descritos no objeto dos contratos' (peça 23, p. 46-48) .
182. Com relação ao contrato de 12/2016, com a Sinqia S.A., cujo objeto é o fornecimento de licença de uso de Sistema Integrado de Gestão Previdenciária, a Fundação informa que o fornecedor descumpriu os níveis mínimos de serviços referentes ao atendimento por chamado de suporte remoto. A Entidade esclarece as diligências tomadas, inclusive a aplicação de sanção administrativa, ressaltando que não houve impacto em sua missão organizacional (peça 23, p. 48) .
183. Ato contínuo, a Funpresp-Exe argumenta que o descumprimento de cláusulas contratuais é risco inerente ao negócio, não se tratando de irregularidade grave. O risco teria sido mitigado pela aplicação das sanções administrativas, dentre outras ações (peça 23, p. 48) .
184. Nesse sentido, a Fundação informa estar envidando esforços no processo de novo contrato de fornecimento do serviço de licença de uso de sistema de gestão previdenciária, considerando o término do atual contrato previsto para junho de 2021, sendo que necessidades de ajustes dos níveis mínimos do serviço seriam incluídas na especificação do novo edital de contratação (peça 23, p. 49) .
185. A Funpresp-Exe apresenta em seguida uma tabela das soluções de TI geridos pela Entidade, destacando que 'não há registro de incidência de indisponibilidade ou quebra da confiabilidade das soluções'. Ato contínuo, a Fundação informa que, em 2019, contratou a empresa BASIS para construir a arquitetura referenciada de TI, 'utilizada como diretriz na construção de uma série de demandas de desenvolvimento de soluções tecnológicas para a Fundação' (peça 23, p. 49-51) 
186. Nesse diapasão, a Funpresp-Exe enumera as demandas de soluções tratadas desde 2019, direcionadas pela arquitetura de TI da Entidade. A Fundação destaca que a Governança de TI foi elevada à prioridade pela Diretoria-Executiva, sendo que mensalmente o Gerente de TI apresenta à DE as atividades, projetos e ações de TI. A própria DE supervisionaria a definição e implantação dos processos que asseguram o alinhamento de TI com a geração de valor (peça 23, p. 51-52) .
187. Em seguida, a Funpresp-Exe afirma que utiliza como referência o COBIT 2019 para desenvolver suas ações de TI e que vem desenvolvendo desde 2018 ações para alcançar um alto nível de maturidade. A Fundação afirma ainda estar continuamente investindo na melhoria de TI, trabalhando atualmente no edital que selecionará fornecedor de ERP de gestão previdenciária (peça 23, p. 53) .
188. Assim, a estrutura de TI da Funpresp-Exe apresentaria constantes evoluções, com a implantação de novos serviços e ampliação das soluções de TI para alcançar os objetivos institucionais, não sendo possível falar em irregularidade, segundo a Fundação (peça 23, p. 53-54) .
Análise
189. Quanto ao argumento preliminar, reitere-se que conforme a Resolução-TCU 315/2020, que dispõe sobre a elaboração de deliberações que contemplem medidas a serem tomadas pelas unidades jurisdicionadas no âmbito do Tribunal de Contas da União, a utilização de boas práticas como critério é plenamente possível para a elaboração de recomendações:
'Art.11. As recomendações devem contribuir para o aperfeiçoamento da gestão e dos programas e ações de governo, em termos de economicidade, eficiência e efetividade, cabendo à unidade jurisdicionada avaliar a conveniência e a oportunidade de implementá-las.
§ 1º As recomendações devem se basear em critérios, tais como leis, regulamentos, boas práticas e técnicas de comparação (benchmarks) , e, preferencialmente, atuar sobre a principal causa do problema quando tenha sido possível identificá-la.' (grifo nosso) 
190. Não se trata realmente de norma vinculativa, mas de boa prática que pode ensejar a emissão de recomendação para melhoria de processos. Além disso, o próprio Plano Diretor de Tecnologia da Informação (PDTI) 2020/2021 da Funpresp-Exe também foi um dos critérios utilizados para caracterização do achado.
191. A Funpresp-Exe traz muitas alegações que parecem indicar que a Fundação adota boas práticas de TI e está em constante evolução em direção a um alto nível de maturidade. Contudo, os apontamentos feitos na Representação inicial não foram rebatidos pela Fundação, o que leva a crer que os problemas persistem. O que se verifica na resposta são, em sua maioria, afirmações e promessas sem o suporte que evidencie sua plausibilidade.
192. Ademais, não foram apresentadas evidências contundentes que demonstrem a confiabilidade, qualidade, integridade e disponibilidade dos serviços de TI. Na verdade, nas vezes em que a Fundação se deparou com análises internas (Auditoria Interna) ou externas (Roland Berger) , o que se verificou foram falhas, inconsistências e pontos de possível aperfeiçoamento.
193. Causa estranheza ainda as afirmações de que 'não há registro de incidência de indisponibilidade ou quebra da confiabilidade das soluções' e que há 'inexistência de apontamento negativo das áreas de negócio', tendo em vista que foram apontadas pela Auditoria Interna ocorrências nesse sentido.
194. Rememore-se que no RA 008/2019 (peça 15, p. 9) , a Auditoria Interna consignou que a estrutura para construção e funcionamento das soluções de TI mostrava-se insuficiente para atender aos objetivos estratégicos futuros (peça 15, p. 10) . Nesse diapasão, o relatório exemplifica o que foi averiguado (peça 15, p. 10) :
'As demandas de TI eram atendidas, principalmente, no sistema Integra, cujo tempo de atendimento, por parte do fornecedor, ficava além do esperado pelas áreas de negócio. As demandas entregues vinham com inconsistências, que demandavam tempo excessivo no processo de homologação.' (grifo nosso) 
195. Por outro lado, a Funpresp-Exe afirma possuir uma arquitetura formal de TI, o que atacaria um dos apontamentos da Auditoria Interna. Contudo, a Fundação não apresentou a consolidação em um único documento do planejamento global das ações de TI.
196. É interessante lembrar ainda que em 2019, a Funpresp-Exe reformulou amplamente seu Planejamento Estratégico com o auxílio da consultoria especializada Roland Berger. A consultoria, por sua vez, elaborou um Balanced Scorecard (BSC) da Entidade e, na perspectiva de Processos, apontou 'Deficiências em TI - baixo nível de automatização e dificuldades com a gestão e execução de processos' (peça 16, p. 132) . Ademais, ainda no âmbito do mesmo trabalho, a consultoria em seu diagnóstico para a reestruturação organizacional consignou o 'baixo nível de automatização de processos (necessidade de maior confiabilidade nas informações e facilidade e agilidade na obtenção de dados) ' (peça 16, p. 208) .
197. O Manual de Boas Práticas em Tecnologia da Informação da ABRAPP estabelece como princípios norteadores, dentre outros, a 'Disponibilidade dos Serviços de TI' (Disponibilização, monitoramento e mensuração dos serviços oferecidos pela área de TI) e a 'Entrega de Valor e Qualidade de Serviços', significando que projetos e serviços de TI devem ser entregues e priorizados de acordo com a estratégia de negócio e dentro dos prazos e qualidade necessários para a Entidade (peça 15, p. 249) . O Manual ainda destaca como boa prática da estrutura organizacional de TI a garantia de qualidade dos produtos e serviços entregues pela TI (peça 15, p. 269) .
198. No mesmo sentido, o COBIT 5 (2019) prevê como princípio prover valor para as partes interessadas, gerando valor a partir do uso de TI. O modelo COBIT ainda estabelece como Objetivos de TI, numa Dimensão Balanced Scorecard Interna: a Agilidade de TI (objetivo 09) ; a segurança da informação, infraestrutura de processamento e aplicativos (objetivo 10) ; a otimização de ativos, recursos e capacidades de TI (objetivo 11) ; a entrega de programas fornecendo benefícios, dentro do prazo, orçamento e atendendo requisitos (objetivo 13) ; e a disponibilidade de informações úteis e confiáveis para a tomada de decisão (objetivo 14) (peça 15, p. 54) .
199. Considerando, por fim, os normativos internos da Funpresp-Exe, o Plano Diretor de Tecnologia da Informação (PDTI) 2020/2021 (peça 17, p. 73) estabelece como princípios: P02 Eficiência (busca da excelência na prestação de serviços e produtos aos participantes) e P03 Adequação (dotação de recursos tecnológicos adequados que possibilitem o apoio à execução do negócio) .
200. O PDTI ainda define como sua primeira diretriz (D01) 'Primar pela excelência e melhoria contínua na prestação de serviços ao seu público interno e externo, de forma a assegurar a prestação eficiente dos serviços de tecnologia às áreas da Fundação e ao seu público-alvo' (peça 17, p. 82) .
201. No caso concreto, a estrutura de TI da Funpresp-Exe já foi avaliada por agentes internos (Auditoria Interna) e externos (Consultoria Roland Berger) como de reduzida qualidade, integralidade, disponibilidade e confiabilidade, inadequada aos fins estratégicos da Fundação, em descompasso com as melhores práticas de TI exaradas pelos Manual de Boas Práticas em Tecnologia da Informação da ABRAPP, pelo COBIT 5 (2019) e pelo próprio Plano Diretor de Tecnologia da Informação 2020/2021 da Funpresp-Exe.
202. Dessa forma, propõe-se dar ciência à Funpresp-Exe, com fundamento no art. 9º, I, da Resolução-TCU 315, de 2020, que a reduzida qualidade, integridade, disponibilidade e confiabilidade dos sistemas de TI, pode representar afronta aos princípios norteadores (Disponibilidade dos Serviços e Entrega de Valor) , às boas práticas em estrutura organizacional de TI (Garantir qualidade) e ao item 8.3.1 do Manual de Boas Práticas em Tecnologia da Informação da ABRAPP, aos princípios e objetivos de TI (Objetivos 09, 10, 11, 13 e 14) do Cobit 5, bem como aos princípios P02, P03 e Diretriz D01 do Plano Diretor de Tecnologia da Informação (PDTI) 2020/2021 da própria Funpresp-Exe.
2.5.2 Consignação em folha de prestação a participante que teve o empréstimo negado
203. Com relação a esse último item, a Funpresp-Exe alega que o apontamento do TCU teria sido feito com base em poucas situações, em que não houve concessão do crédito consignado, mas houve a consignação exclusivamente da parcela inicial, devido a falha operacional do sistema de TI da Sinqia. Os valores descontados teriam sido devolvidos tempestivamente aos participantes (peça 23, p. 54) .
204. A Fundação destaca que atualmente há etapa no processo de consignação para colher anuência prévia do desconto em folha da prestação. No caso em que o empréstimo é negado, o participante recebe e-mail explicativo, onde é exposta a possibilidade de que haja o desconto em folha, com o comprometimento formal da Funpresp-Exe para devolução do valor nesses casos (peça 23, p. 55) .
205. Por fim, a Entidade argumenta que a não averbação do desconto em folha tornaria a gestão dos riscos financeiros mais complexa. O problema operacional seria pontual, já saneado e corrigido, e imaterial, razão pela qual a representação seria improcedente.
Análise
206. Como se pode observar das explicações trazidas à baila pela Funpresp-Exe, não se negou o fato de que há casos em que o participante da Fundação tem seu pedido de empréstimo negado e, mesmo assim, a primeira parcela desse empréstimo é descontada em folha.
207. Ainda que a Funpresp-Exe envie e-mail alertando a essa possibilidade e devolva os recursos posteriormente, persiste a irregularidade, causada por uma falha de TI como a própria Entidade admite, pois essas parcelas não deveriam ser descontadas. Quando o participante dá sua anuência prévia, ele a fornece para o caso de o empréstimo ser aprovado, mas não de forma indiscriminada.
208. Segundo o Regulamento de Empréstimos aos Participantes e Assistidos dos Planos de Benefícios Administrados pela Funpresp-Exe (peça 17, p. 57) , em seu art. 14, 'A contratação da concessão do empréstimo está condicionada à consignação das prestações mensais em folha de pagamento do patrocinador ou folha de benefícios da Funpresp-Exe'.
209. Contudo, destaque-se que o mesmo regulamento define 'Concessão' como o ato de liberação por parte do consignatário (Funpresp-Exe) dos recursos após atendidos, pelos participantes/assistidos todos os requisitos previstos no Regulamento. A 'Consignação', por sua vez, é definida como o valor deduzido da remuneração mediante autorização prévia ou expressa do consignado (peça 17, p. 60) .
210. Dessa forma, propõe-se dar ciência à Funpresp-Exe, com fundamento no art. 9º, I, da Resolução-TCU 315, de 2020, que a consignação em folha de prestação a participante que teve o empréstimo negado, pode representar afronta ao Regulamento de Empréstimos aos Participantes e Assistidos dos Planos de Benefícios Administrados pela Funpresp-Exe, em especial ao seu art. 14 e aos conceitos de 'Concessão' e 'Consignação'.
2.6 Considerações Finais
211. A Funpresp-Exe alega que os apontamentos feitos pelo Tribunal estão associados a constatações e pontos de melhoria, mas não a irregularidades em si, pois não teria sido comprovada a ocorrência de ato ou infração a norma legal de natureza financeira, contábil, orçamentária ou patrimonial (peça 23, p. 57) .
212. Assim, a Funpresp-Exe solicita ou o arquivamento da Representação ou o acompanhamento/monitoramento das melhorias de desempenho em ações futuras desta Corte de Contas ou da Previc (peça 23, p. 57) .
Análise
213. Novamente, afirme-se que os apontamentos feitos por esta Unidade Técnica se caracterizam como achados de auditoria, pois se constituem de situação encontrada, critérios, causa, efeito, tendo tudo sido baseados em evidências.
214. O encaminhamento proposto por esta Unidade Técnica se constitui de recomendações, ciências e determinação, com base no entendimento da Equipe, de modo que os apontamentos feitos possam ser atacados em sua causa.
215. Por fim, embora a Fundação tenha afirmado que se propunha a estabelecer um plano de ação 'prospectivo e temporal' para mitigar os apontamentos possivelmente falhos (peça 23, p. 1-2) , o fato é que a Funpresp-Exe não apresentou o referido plano, mas, pelo contrário, tentou descaracterizar a presente Representação ao longo das 57 páginas de resposta, julgando cada apontamento como 'improcedente'.
CONCLUSÃO
216. A presente representação trata de irregularidades na governança da Fundação de Previdência Complementar do Servidor Público do Poder Executivo - Funpresp-Exe capazes de permitir oportunidades corporativas com potencial de impactar a missão institucional da Fundação e ocasionar prejuízos à principal parte interessada da instituição, qual seja, os participantes dos planos de benefícios.
217. Após a Representação inicial, foi realizada a oitiva da Funpresp-Exe quanto aos apontamentos realizados. A Fundação se pronunciou acerca dos fatos alegados e, no geral, tentou descontruir os apontamentos, alegando a regularidade das operações e processos tidos como críticos.
218. Não obstante, após análise das respostas trazidas pela Entidade, julgou-se que os apontamentos persistem e merecem os devidos encaminhamentos: recomendações, ciências e determinação, conforme o caso.
219. Primeiramente, é salutar destacar que a Funpresp-Exe em seus argumentos preliminares alegou a incompetência desta Corte de Contas para a fiscalização das Entidades Fechadas de Previdência Complementar e a inadequação do instrumento Representação para tratar dos temas aqui expostos.
220. Destaque-se que é inconteste a competência desta Corte de Contas na fiscalização das Entidades Fechadas de Previdência Complementar de patrocínio público federal. Nesse sentido, este Tribunal já se pronunciou definitivamente por meio do Acórdão 3133/2012-TCU-Plenário (Relator: Augusto Nardes) , em sede de consulta promovida pela Previc.
221. Considerando os frequentes questionamentos, com tom afrontoso, da Unidade Jurisdicionada, julga-se conveniente que esta Corte de Contas reafirme sua competência fiscalizatória frente à Entidade de modo a que tais questionamentos sejam definitivamente superados, contribuindo para o melhor andamento dos trabalhos futuros desta Unidade Técnica. Registre-se que não cabe à Funpresp-Exe definir a competência desta Corte de Contas.
222. Quanto à adequação do instrumento Representação, reitere-se que segundo o art. 246 do Regimento Interno desta Corte de Contas, utilizado como fundamento para a Inicial desta Representação, 'No curso de fiscalização, se verificado procedimento de que possa resultar dano ao erário ou irregularidade grave, a equipe representará, desde logo, com suporte em elementos concretos e convincentes' (grifo nosso) .
223. Além disso, é evidente que a ação deste Tribunal não se restringe à fiscalização de atos que gerem dano ao erário. Nesse sentido, o Regimento Interno prevê, por exemplo, situações de aplicação de multa em casos em que não há constatação de prejuízos financeiros, conforme consta no art. 268.
224. A Entidade ainda argumentou que devido a seu pequeno porte e baixa complexidade, haveria de se ter maior tolerância com alguns aspectos, como a gestão de riscos, que estaria em evolução. Questionou também a utilização de guias de melhores práticas como critério.
225. Destaque-se que é inconcebível que o argumento de porte e complexidade seja utilizado para uma Fundação que já possui mais de sete anos de existência, quase cem mil participantes, mais de R$ 3 bilhões de patrimônio e cujo Plano de Benefícios já é o 10º maior plano de Contribuição Definida do país, em patrimônio, segundo a Abrapp (peça 25) .
226. Com relação à utilização de guias de melhores práticas como critério, registre-se que conforme a Resolução-TCU 315/2020, que dispõe sobre a elaboração de deliberações que contemplem medidas a serem tomadas pelas unidades jurisdicionadas no âmbito do Tribunal de Contas da União, a utilização de boas práticas é plenamente possível para a elaboração de recomendações.
227. No mérito da questão, apesar de a Fundação ter feito inúmeras alegações no sentido de que os apontamentos eram incabíveis e que estaria em curso medidas de melhoramento, o que se verificou foi que, em sua maior parte, as alegações não foram suportadas por evidências. Em outros casos, os argumentos e evidências não tiveram o condão de descaracterizar as irregularidades encontradas.
228. Nesse diapasão, a interpretação quanto aos poderes de fiscalização do Conselho Fiscal dada pela Diretoria-Executiva impede que o órgão de controle interno atue, no limite, frente à situação irregular/ilegal em curso, que não tenha sido efetivamente concluída. Portanto, há, de fato, tentativa de diminuir os poderes fiscalizatórios do Conselho Fiscal.
229. Em verdade, o que se conclui é que a Fundação não vislumbra o processo de controle interno como um processo único, transversal, que deve ser desenvolvido com sinergia entre as diversas linhas de defesa ou camadas de proteção sob pena de completa inefetividade.
230. Logo, propõe-se dar ciência à Funpresp-Exe, com fundamento no art. 9º, II, da Resolução-TCU 315, de 2020, que a alteração do Regimento Interno da Entidade para restringir a fiscalização exercida pelo Conselho Fiscal ao momento a posteriori pode representar afronta às melhores práticas exaradas no Guia Previc de Melhores Práticas de Governança para EFPC e à Política de Gestão de Riscos e Controles Internos da própria Funpresp-Exe.
231. Quanto à ausência de reportes formais, tempestivos e integrais ao CF e à assimetria de informações estratégicas entre órgãos de governança, propõe-se recomendar à Funpresp-Exe, com fundamento no art. 11 da Resolução-TCU 315, de 2020, que ajuste seus fluxos e procedimentos de transparência e disponibilização de documentos ao Conselho Fiscal, de modo a atender integral e tempestivamente às solicitações do órgão de controle interno, conforme as melhores práticas exaradas no Guia Previc de Melhores Práticas de Governança para EFPC. Tal recomendação deverá ser monitorada.
232. No que diz respeito à composição do Comitê de Investimentos e Riscos (CIR) , que está em desacordo com o normativo aplicável, propõe-se determinar à Funpresp-Exe, com fundamento no art. 4º, I, da resolução-TCU 315, de 2020, que, até 1/1/2021, adeque a composição de seu Comitê de Investimentos e Riscos ao disposto no art. 13 da IN Previc 35/2020, promovendo uma efetiva segregação entre a gestão de recursos e a gestão de riscos.
233. Destaque-se que, mesmo com as informações prestadas pela Funpresp-Exe acerca de suposta 'chancela' da Previc quanto à composição do CIR, foi possível chegar à verdade dos fatos por meio de procedimento de circularização, em que a própria Previc aponta a situação como irregular.
234. Com relação à inexistência de uma ferramenta de gestão de riscos que permita avaliar o nível de riscos corporativos e priorizar as ações institucionais apropriadas, em síntese, verifica-se descumprimento de atribuição específica definida na Matriz de Competências da Funpresp-Exe por parte da Presidência, visto que não há matriz de riscos sob a ótica da gestão baseada em risco elaborada, atualizada e monitorada, o que inviabiliza a gestão de riscos corporativos de forma sistematizada. Além de descumprimento ao art. 12 da Resolução CGPC 13/2004, visto que os riscos que possam comprometer a realização dos objetivos da EFPC não estão sendo continuamente identificados, avaliados, controlados e monitorados.
235. Dessa forma, propõe-se recomendar à Funpresp-Exe, com fundamento no art. 11 da Resolução-TCU 315, de 2020, que elabore Matriz de Riscos sob a ótica da gestão baseada em riscos, que permita avaliar o nível de riscos e priorizar ações, mensurando impactos e probabilidades para os processos e atividades da Fundação, conforme o disposto no identificador 7.1 - Presidência, itens XII, VV e XVI, da Matriz de Competências da própria entidade, o art. 5º, inciso XIX, da Política de Gestão de Riscos e Controles Internos da Fundação, o art. 12 da Resolução CGPC 13/2004, bem como o item 5.4.2 da ISO 31000 Gestão de riscos - Princípios e Diretrizes.
236. Quanto à inexistência de uma gestão de riscos uniforme, estruturada e sistemática que defina critérios e parâmetros de respostas aos riscos corporativos, registre-se que a Equipe de Fiscalização não teve acesso ao resultado do trabalho de identificação e avaliação de riscos mencionado pela Entidade, para que pudesse avaliar a adequação aos normativos vigentes.
237. Dessa forma, propõe-se dar ciência à Funpresp-Exe, com fundamento no art. 9º, II, da Resolução-TCU 315, de 2020, que a inexistência de manuais, organogramas, critérios e parâmetros capazes de efetivar a implementação de uma gestão de riscos sistemática, estruturada e uniforme pode representar afronta ao disposto nos arts. 10, 16 parágrafo único e 17 da Política de Gestão de Riscos da Funpresp-Exe, nos itens 69 e 70 do Guia de Melhores Práticas de Governança da Previc, no art. 12 da Resolução CGPC 13/2004.
238. No que diz respeito ao conflito de interesses em face da Diretoria Executiva aprovar a Norma de Procedimentos de Auditoria Interna, o que se observou no caso em tela é que a área responsável por avaliar a gestão da entidade de forma objetiva e independente teve sua norma de procedimentos aprovada, justamente, pelo corpo gestor que é avaliado.
239. Dessa forma, propõe-se dar ciência à Funpresp-Exe, com fundamento no art. 9º, I, da Resolução-TCU 315, de 2020, que a inadequação normativa que trata da competência para aprovação da Norma de Procedimentos de Auditoria, com consequente aprovação desta Norma pela Diretoria-Executiva, pode representar afronta ao item 1110 das Normas Internacionais para a Prática de Profissional de Auditoria Interna e ao item 2.25.4 do Código de Melhores Práticas de Governança Corporativa do IBGC, prejudicando a prevenção de conflitos de interesse, conforme defendido no art. 6º, da Lei 12.618/2012.
240. Com relação aos indicadores de desempenho utilizados nos programas PRV/PPR, verificou-se que os referidos programas, da forma como estão estruturados, possuem deficiência nos indicadores de desempenho utilizados, de modo que essas remunerações estão sendo desembolsadas pela Fundação com base em uma mensuração de desempenho insatisfatória. Assim os programas: possuem indicadores de desempenho genéricos, não individualizados sequer por diretorias; possuem metas de fácil atingimento e não são capazes de individualizar quem merece o prêmio por desempenho.
241. Dessa forma, propõe-se recomendar à Funpresp-Exe, com fundamento no art. 11 da Resolução-TCU 315, de 2020, que ajuste seus Programas PRV/PPR, principalmente os indicadores de desempenho, de modo a que estes guardem relação com o real desempenho da Fundação, incluindo metas individuais, conforme o disposto nos apontamentos da consultoria Roland Berger, na literatura especializada sobre o assunto, bem como nos apontamentos do órgão de controle interno da Fundação.
242. Quanto aos aspectos de Tecnologia da Informação, no caso concreto, a estrutura de TI da Funpresp-Exe já foi avaliada por agentes internos (Auditoria Interna) e externos (Consultoria Roland Berger) como de reduzida qualidade, integralidade, disponibilidade e confiabilidade, inadequada aos fins estratégicos da Fundação, em descompasso com as melhores práticas de TI exaradas pelos Manual de Boas Práticas em Tecnologia da Informação da ABRAPP, pelo COBIT 5 (2019) e pelo próprio Plano Diretor de Tecnologia da Informação 2020/2021 da Funpresp-Exe.
243. Dessa forma, propõe-se dar ciência à Funpresp-Exe, com fundamento no art. 9º, I, da Resolução-TCU 315, de 2020, que a reduzida qualidade, integridade, disponibilidade e confiabilidade dos sistemas de TI, pode representar afronta aos princípios norteadores (Disponibilidade dos Serviços e Entrega de Valor) , às boas práticas em estrutura organizacional de TI (Garantir qualidade) e ao item 8.3.1 do Manual de Boas Práticas em Tecnologia da Informação da ABRAPP, aos princípios e objetivos de TI (Objetivos 09, 10, 11, 13 e 14) do Cobit 5, bem como aos princípios P02, P03 e Diretriz D01 do Plano Diretor de Tecnologia da Informação (PDTI) 2020/2021 da própria Funpresp-Exe.
244. Quanto aos empréstimos consignados, como se pode observar das explicações trazidas à baila pela Funpresp-Exe, não se negou o fato de que há casos em que o participante da Fundação tem seu pedido de empréstimo negado e, mesmo assim, a primeira parcela desse empréstimo é descontada em folha.
245. Dessa forma, propõe-se dar ciência à Funpresp-Exe, com fundamento no art. 9º, I, da Resolução-TCU 315, de 2020, que a consignação em folha de prestação a participante que teve o empréstimo negado, pode representar afronta ao Regulamento de Empréstimos aos Participantes e Assistidos dos Planos de Benefícios Administrados pela Funpresp-Exe, em especial ao seu art. 14 e aos conceitos de 'Concessão' e 'Consignação'.
246. Embora a Fundação tenha afirmado que se propunha a estabelecer um plano de ação 'prospectivo e temporal' para mitigar os apontamentos possivelmente falhos (peça 23, p. 1-2) , o fato é que a Funpresp-Exe não apresentou o referido plano, mas, pelo contrário, tentou descaracterizar a presente Representação ao longo das 57 páginas de resposta, julgando cada apontamento como 'improcedente'.
247. Por fim, registre-se que conforme o art. 14 da Resolução-TCU-315/2020, a Unidade Técnica deve oportunizar aos destinatários das deliberações a apresentação de comentários sobre as propostas de determinação e/ou recomendação. Contudo, no presente processo, julga-se que tal procedimento não é necessário.
248. Os encaminhamentos propostos possuem como base a discussão feita na fase de oitiva, de modo que não representam fato novo a ser discutido com o jurisdicionado. As circunstâncias do processo permitiam à Funpresp-Exe antecipar possível proposta de encaminhamento.
PROPOSTA DE ENCAMINHAMENTO
249. Por todo o exposto, submetem-se os autos à consideração superior, propondo:
a) Determinar à Funpresp-Exe, com fundamento no art. 4º, I, da Resolução-TCU 315, de 2020, que, até 1/1/2021, adeque a composição de seu Comitê de Investimentos e Riscos ao disposto no art. 13 da IN Previc 35/2020, promovendo uma efetiva segregação entre a gestão de recursos e a gestão de riscos.
b) Dar ciência, com fundamento no art. 9º, I, da Resolução-TCU 315, de 2020, que:
i. A inadequação normativa que trata da competência para aprovação da Norma de Procedimentos de Auditoria, com consequente aprovação desta Norma pela Diretoria-Executiva, pode representar afronta ao item 1110 das Normas Internacionais para a Prática de Profissional de Auditoria Interna e ao item 2.25.4 do Código de Melhores Práticas de Governança Corporativa do IBGC, prejudicando a prevenção de conflitos de interesse, conforme defendido no art. 6º, da Lei 12.618/2012;
ii. A reduzida qualidade, integridade, disponibilidade e confiabilidade dos sistemas de TI, pode representar afronta aos princípios norteadores (Disponibilidade dos Serviços e Entrega de Valor) , às boas práticas em estrutura organizacional de TI (Garantir qualidade) e ao item 8.3.1 do Manual de Boas Práticas em Tecnologia da Informação da ABRAPP, aos princípios e objetivos de TI (Objetivos 09, 10, 11, 13 e 14) do Cobit 5, bem como aos princípios P02, P03 e Diretriz D01 do Plano Diretor de Tecnologia da Informação (PDTI) 2020/2021 da própria Funpresp-Exe;
iii. A consignação em folha de prestação a participante que teve o empréstimo negado, pode representar afronta ao Regulamento de Empréstimos aos Participantes e Assistidos dos Planos de Benefícios Administrados pela Funpresp-Exe, em especial ao seu art. 14 e aos conceitos de 'Concessão' e 'Consignação'.
c) Dar ciência, com fundamento no art. 9º, II, da Resolução-TCU 315, de 2020, que:
i. A alteração do Regimento Interno da Entidade para restringir a fiscalização exercida pelo Conselho Fiscal ao momento a posteriori pode representar afronta às melhores práticas exaradas no Guia Previc de Melhores Práticas de Governança para EFPC e à Política de Gestão de Riscos e Controles Internos da própria Funpresp-Exe;
ii. A inexistência de manuais, organogramas, critérios e parâmetros capazes de efetivar a implementação de uma gestão de riscos sistemática, estruturada e uniforme pode representar afronta ao disposto nos arts. 10, 16 parágrafo único e 17 da Política de Gestão de Riscos da Funpresp-Exe, nos itens 69 e 70 do Guia de Melhores Práticas de Governança da Previc, no art. 12 da Resolução CGPC 13/2004.
d) Recomendar à Funpresp-Exe, com fundamento no art. 11 da Resolução-TCU 315, de 2020, que:
i. Ajuste seus fluxos e procedimentos de transparência e disponibilização de documentos ao Conselho Fiscal, de modo a atender integral e tempestivamente às solicitações do órgão de controle interno, conforme as melhores práticas exaradas no Guia Previc de Melhores Práticas de Governança para EFPC. Tal recomendação deverá ser monitorada;
ii. Elabore Matriz de Riscos sob a ótica da gestão baseada em riscos, que permita avaliar o nível de riscos e priorizar ações, mensurando impactos e probabilidades para os processos e atividades da Fundação, conforme o disposto no identificador 7.1 - Presidência, itens XII, VV e XVI, da Matriz de Competências da própria entidade, o art. 5º, inciso XIX, da Política de Gestão de Riscos e Controles Internos da Fundação, o art. 12 da Resolução CGPC 13/2004, bem como o item 5.4.2 da ISO 31000 Gestão de riscos - Princípios e Diretrizes;
iii. Ajuste seus Programas PRV/PPR, principalmente os indicadores de desempenho, de modo a que estes guardem relação com o real desempenho da Fundação, incluindo metas individuais, conforme o disposto nos apontamentos da consultoria Roland Berger, na literatura especializada sobre o assunto, bem como nos apontamentos do órgão de controle interno da Fundação.
e) Nos termos do art. 8º da Resolução-TCU 315, de 2020, fazer constar, na ata da sessão em que estes autos forem apreciados, comunicação do relator ao colegiado no sentido de monitorar as recomendações contidas no parágrafo anterior.
f) Informar à Funpresp-EXE do acórdão que vier a ser proferido, destacando que o relatório e o voto que fundamentam a deliberação ora encaminhada podem ser acessados por meio do endereço eletrônico www.tcu.gov.br/acordaos."
2.	O dirigente da SecexFinanças registra em sua manifestação a seguinte complementação transcrita a seguir (peça 29) :
"Como único aparo, creio que, em razão da data provável de ciência, pela Funpresp-EXE, da deliberação que esta Corte vier a prolatar, a redação do item 'a' do encaminhamento sugerido deva ser reformada, nos seguintes termos: a) Determinar à Funpresp-Exe, com fundamento no art. 4º, I, da Resolução-TCU 315, de 2020, que, em até 30 (trinta) dias, a contar da ciência desta deliberação, adeque a composição de seu Comitê de Investimentos e Riscos ao disposto no art. 13 da IN Previc 35/2020, promovendo uma efetiva segregação entre a gestão de recursos e a gestão de riscos."
É o relatório.

8.1. Carina Bellini Cancella (233.2810/OAB-SP) e outros, representando Funpresp-EXE; Arthur Lima Guedes (18.073/OAB-DF), representando Abrapp - Associação Brasileira das Entidades Fechadas de Previdência Complementar e Sindapp - Sindicato Nacional das Entidades Fechadas de Previdência Complementar.

Não atuou.

REPRESENTAÇÃO. FUNDAÇÃO DE PREVIDÊNCIA COMPLEMENTAR DO SERVIDOR PÚBLICO FEDERAL DO PODER EXECUTIVO. BOAS PRÁTICAS DE GOVERNANÇA. CIÊNCIA E RECOMENDAÇÃO.

REPRESENTAÇÃO (REPR)

Secretaria de Controle Externo do Sistema Financeiro Nacional (SecexFinanças).

Cuidam os autos de representação da Secretaria de Controle Externo do Sistema Financeiro Nacional (SecexFinanças) , a respeito de possíveis irregularidades na governança da Fundação de Previdência Complementar do Servidor Público do Poder Executivo - Funpresp-Exe. 
2.	Os fatos registrados foram verificados pela equipe de auditoria no âmbito do levantamento para identificação de riscos e futuros objetos de auditoria realizado no TC Processo 017.821/2020-7, julgado por meio do Acórdão 3087/2020-TCU-Plenário. 
3.	Inicialmente, conheço da representação da equipe de fiscalização, nos termos do art. 237, inciso V do Regimento Interno do TCU.
4.	Nesta ocasião, passo a analisar as conclusões da unidade instrutora após realização de oitiva à unidade jurisdicionada, e incluo as informações obtidas nos memoriais adicionados à peça 45 e em reunião realizada no dia 29/07/2021 entre minha assessoria e a Presidência da Funpresp-Exe. 
5.	Manifesto minha concordância com as conclusões gerais da SecexFinanças, sem prejuízo de considerações que considero pertinentes e de encaminhamentos diversos do proposto pela unidade. 
6.	Em razão de questionamentos da unidade jurisdicionada quanto à competência de fiscalização deste Tribunal em relação às Entidades Fechadas de Previdência Complementar (EFPC) , preliminarmente reafirmo a competência desta Corte de Contas na sobre as entidades dessa natureza.  
7.	Nesse sentido, este Tribunal concluiu, por meio do Acórdão 3133/2012-TCU-Plenário, de relatoria do ministro Augusto Nardes, em resposta à consulta de autoria da Superintendência Nacional de Previdência Complementar - Previc, que os recursos integrantes das contas individuais dos participantes das Entidades Fechadas de Previdência Complementar, quer oriundos do patrocínio de órgãos públicos ou de entidade de natureza jurídica de direito privado, quer das contribuições individuais dos participantes, enquanto administrados pelas EFPC, são considerados de caráter público.
8.	Como bem expõe a unidade instrutora, cabe ao Tribunal verificar o cumprimento dos dispositivos da Constituição Federal, das Leis Complementares 108/2001 e 109/2001, bem como as regulações expedidas pelo Conselho Nacional de Previdência Complementar, pelo Conselho Monetário Nacional entre outras leis e normas infralegais, mediante a utilização dos procedimentos previstos na Lei Orgânica e no Regimento interno do TCU e em suas resoluções administrativas, instruções e decisões normativas.
9.	No mérito, a unidade instrutora avaliou aspectos relativos às competências e atuação do Conselho Fiscal, a existência de processo de gestão de riscos da entidade, os fluxos de entrega de demandas de tecnologia da informação, o modelo de desempenho e a ocorrência de erro na concessão de empréstimos consignados. 
10.	Em relação à atuação do Conselho Fiscal, a SecexFinanças verificou no decorrer do levantamento de auditoria que antecedeu a representação a ocorrência de situações de negativa de acesso a informação, ausência de reportes formais, tempestivos e integrais ao Conselho Fiscal e assimetria de informações estratégicas entre órgãos de governança. 
11.	A unidade concluiu que a interpretação da Funpresp-Exe quanto aos poderes de fiscalização a posteriori do Conselho Fiscal dada pela Diretoria-Executiva impede que o órgão de controle interno atue, no limite, perante situação irregular/ilegal em curso que não tenha sido efetivamente concluída. 
12. 	A Funpresp-Exe argumenta em seus memoriais que os assuntos relativos a essa situação específica foram superados após reunião de alinhamento estratégico, que contou com a participação dos membros dos Conselhos Deliberativo e Fiscal e da Diretoria-Executiva, a fim de aprimorar de forma contínua a governança da Fundação, tendo sido ratificados os entendimentos relativos aos limites e competências dos agentes de governança.
13.	Diante da relevância do tema, acolho a proposta da SecexFinanças de recomendar à Funpresp-Exe, com fundamento no art. 11 da Resolução-TCU 315/2020, que ajuste seus fluxos e procedimentos de transparência e disponibilização de documentos ao Conselho Fiscal, de modo a atender integral e tempestivamente às solicitações do órgão de controle interno, conforme as melhores práticas exaradas no Guia Previc de Melhores Práticas de Governança para EFPC. 
14.	No que diz respeito à composição do Comitê de Investimentos e Riscos (CIR) , aponta a unidade instrutora uma discrepância na segregação entre a gestão de recursos e a gestão de riscos considerando o disposto no art. 13 da Instrução Normativa-Previc 35/2020. 
15. 	A Funpresp-Exe esclarece (peça 45, itens 23 a 32) que já estaria inteiramente adequada à instrução normativa da Previc, publicada em 8 de dezembro de 2020, ou seja, após a realização da oitiva à fundação, conforme detalhado em trecho transcrito a seguir: 
"25. Na época do levantamento de informações do TCU (ocorrido no período de 29 de abril a 16 de outubro de 2020 no âmbito do Levantamento de Informações do processo nº TC Processo 017.821/2020-7, finalizado pelo Acordão nº 3.087, de 18 de novembro de 2020) , em que vigorava a Instrução Previc nº 06/2018 (vigente até 31 de dezembro de 2020) , o Diretor de Investimentos era o Administrador Estatutário Tecnicamente Qualificado (AETQ) e o Comitê de Investimentos e Riscos (CIR) assumia a função de Administrador Responsável pela Gestão de Riscos (ARGR) . 
26. Em relação à composição do Comitê de Investimentos e Riscos (CIR) , especificamente no tocante à segregação entre a gestão dos recursos e a gestão dos riscos, importante rememorar que havia divergência interpretativa e insegurança jurídica (art. 306 da LINDB) da legislação específica na Instrução Previc n° 06, de 2018. 
27. Preceituava o art. 24 da referida Instrução nº 06/2018: 
'Art. 24. A EFPC Sistemicamente Importante (ESI) deve segregar a gestão de recursos da gestão de risco e designar: I - administrador estatutário tecnicamente qualificado (AETQ) como principal responsável pela gestão, alocação, supervisão e acompanhamento dos recursos garantidores de seus planos; e II - administrador ou comitê responsável pela gestão de riscos. 
Parágrafo único. O AETQ e o responsável pela gestão de risco devem exercer suas funções com independência e sem qualquer subordinação hierárquica entre si.'
28. De acordo com o entendimento técnico da Funpresp-Exe, o art. 24 da referida Instrução, antes de ser alterado pelo art. 13 da Instrução PREVIC n° 35/2020, não apresentava de forma expressa o impedimento da configuração da definição de AETQ na figura do Diretor de Investimentos, tampouco de ARGR para o CIR, com participação do Diretor de Investimentos.
29. Portanto, na época em que foi realizado o levantamento pela Unidade Técnica do TCU estava em vigor a Instrução Previc nº 06/2018 (vigente até 31 de dezembro de 2020) , que era o fundamento normativo para o posicionamento da Funpresp-Exe ante os questionamentos do Tribunal, e que correspondia à existência de segregação da gestão de recursos da gestão de riscos, porquanto o ARGR era o CIR, ao passo que o AETQ era o Diretor de Investimentos em si.
30. No entanto, justamente em razão das ponderações feitas pelo TCU, em reunião realizada no dia 16 de novembro de 2020, entre a Funpresp-Exe e os diretores de fiscalização e de orientação técnica e da equipe de supervisão permanente da PREVIC, para esclarecimentos e discussão acerca do tema, principalmente considerando a composição da carteira de ativos financeiros dos planos previdenciários administrados pela Fundação, eminentemente composta por ativos de baixíssimo risco (95% de títulos públicos federais) , foram apresentados pela Autarquia aprimoramentos ao normativo vigente, de modo que para melhor especificar o entendimento do órgão supervisor, foi editada a Instrução Previc nº 35/2020, publicada em 16 de novembro de 2020 e com vigência somente a partir de 1º de janeiro de 2021, que passou a vedar expressamente, no parágrafo 2º do artigo 13, a participação de AETQ em comitê que assume a função de ARGR (...) 
31. Logo, não restando mais dúvidas e subjetividade quanto ao posicionamento do órgão fiscalizador, a Diretoria Executiva, tempestivamente, por meio da Resolução nº 1.664, de 08 de dezembro de 2020, promoveu os ajustes necessários para adequação à conformidade, antes mesmo do início de vigência da IN Previc nº 35/2020 (em 1° de janeiro de 2021) e antes da instrução da unidade técnica da SecexFinanças do TCU (de 11 de dezembro de 2020) , de modo que, considerando a importância da figura do Diretor de Investimentos (atual AETQ) na composição do Comitê de Investimentos e Riscos (CIR) , deliberou pela designação do Diretor-Presidente para exercer a função de Administrador Responsável pela Gestão de Riscos (ARGR) , desvinculando essa atribuição do CIR."
16. 	Considerando a adequação da instituição ao art. 13 da IN-Previc 35/2020, entendo superada a questão e desnecessária a expedição de determinação à Funpresp-Exe. 
17.	No que se refere à gestão de riscos e priorização de ações institucionais apropriadas, à época do levantamento de auditoria foi verificado o descumprimento de atribuição específica definida na Matriz de Competências da Funpresp-Exe por parte da Presidência, visto que não havia matriz de riscos sob a ótica da gestão baseada em risco. 
18. 	A Funpresp-Exe, em seus memoriais, informa os avanços alcançados em relação à gestão de riscos na entidade, em especial com: 
	(i) a definição de Metodologia de Gerenciamento de Riscos, tendo como modelo a estrutura do COSO, internalizado conceitualmente na ferramenta Ágatha, pela Resolução DE nº 1.612, de 06 de outubro de 2020;
	(ii) a implementação de Matriz de Riscos da Fundação pela Resolução DE nº 1.631, de 06 de novembro de 2020; 
	(iii) a implementação dos Planos de Ação das unidades organizacionais, em resposta aos riscos apontados na Matriz de Riscos pela Resolução DE nº 1.755, de 22 de junho de 2021; e 
	(iv) a definição de Apetite e Tolerância a Riscos no âmbito dos riscos operacionais, pela Resolução DE nº 1.754, de 22 de junho de 2021
19.	Considerando os avanços informados pela entidade, entendo desnecessária a expedição de recomendações ou ciência nesta oportunidade. 
20.	Quanto aos aspectos de Tecnologia da Informação, a unidade instrutora aponta a estrutura de TI da Funpresp-Exe foi avaliada por agentes internos (Auditoria Interna) e externos (Consultoria Roland Berger) como de reduzida qualidade, integralidade, disponibilidade e confiabilidade, inadequada aos fins estratégicos da Fundação, em descompasso com as melhores práticas de TI exaradas pelos Manual de Boas Práticas em Tecnologia da Informação da ABRAPP, pelo COBIT 5 (2019) e pelo próprio Plano Diretor de Tecnologia da Informação 2020/2021 da Funpresp-Exe.
21.	Por sua vez, a Funpresp-Exe informa ao Tribunal (peça 45, itens 37 a 41) que os seus contratos de serviços de Tecnologia da Informação possuem previsão de cláusulas contratuais com padrões mínimos de qualidade aferição de níveis mínimos de serviço (ANS) , atividade exercida pelos fiscais de contrato. Segundo a entidade, dentre os contratos vigentes, 91% possuem avaliação "satisfatória". 
22.	A entidade informa que a Governança de TI foi elevada à prioridade pela Funpresp-Exe e a Diretoria Executiva tem realizado o monitoramento contínuo da estratégia desenvolvida.  
23.	De todo modo, em razão da relevância do tema para o bom funcionamento da entidade, considero oportuna a proposta da unidade instrutora de dar ciência à Funpresp-Exe de que a reduzida disponibilidade e confiabilidade dos sistemas de TI pode representar afronta aos princípios norteadores (Disponibilidade dos Serviços e Entrega de Valor) , às boas práticas em estrutura organizacional de TI (Garantir qualidade) e ao item 8.3.1 do Manual de Boas Práticas em Tecnologia da Informação da ABRAPP, aos princípios e objetivos de TI (Objetivos 09, 10, 11, 13 e 14) do Cobit 5, bem como aos princípios P02, P03 e Diretriz D01 do Plano Diretor de Tecnologia da Informação (PDTI) 2020/2021 da própria Funpresp-Exe.
24.	Quanto à ocorrência de falhas na cobrança de empréstimos consignados negados verificada no levantamento de auditoria, reafirma a Funpresp-Exe tratar-se de problema operacional específico, saneado e corrigido, com a devolução integral dos valores indevidamente cobrados aos participantes envolvidos. 
25.	Considerando que o problema verificado se trata de algo pontual, sem evidências nos autos de prejuízos à gestão da entidade, considero desnecessário encaminhamento em relação a esse ponto. 
26.	A unidade instrutora aponta problemas nos indicadores de desempenho utilizados, nos programas de participação nos resultados e de remuneração variável e relata deficiência no modo como essas remunerações estão sendo desembolsadas pela Fundação com base em mensuração de desempenho insatisfatória. Os programas possuiriam indicadores de desempenho genéricos, não individualizados sequer por diretorias, possuem metas de fácil atingimento e não são capazes de individualizar quem merece o prêmio por desempenho.
27.	A Funpresp-Exe alega (peça 45, item 55) que os programas de remuneração variável foram inviabilizados pelos Acórdãos 1.036/2021 e 1.373/2021, ambos do Plenário do TCU, restando pendente a reavaliação e possível adequação do Programa de Remuneração Variável.
28.	Os acórdãos citados tratam respectivamente da prestação de contas ordinária relativa ao exercício financeiro de 2018 e de embargos contra a decisão prolatada no primeiro, no qual foi determinado que, imediatamente após findo o mandato dos atuais diretores, em 28/6/2021, a Funpresp-Exe passe a observar o disposto no art. 13 do Decreto 9.144/2017 e exclua do cálculo do teto remuneratório constitucional, para fins de pagamento de pessoal, apenas as verbas taxativamente ali elencadas, computando todas as outras, de forma cumulativa e em conjunto, para fins dessa apuração, em atenção ao comando do art. 5º, § 8º, da Lei 12.618/2012, para fins de cumprimento do art. 37, inciso XI, da CF/1988.
29.	Considerando que a presente representação foi instruída antes da citada decisão do Tribunal, e que não se pretende esgotar nestes autos os impactos da decisão sobre a forma de remuneração da entidade, deixo de fazer encaminhamento em relação ao tema. 
30.	Por fim, registro que as conclusões em relação aos pontos apurados nesta representação não se revestem de qualquer irregularidade aparente, mas sim de aspectos de gestão que podem ser aprimorados em prol da qualidade da governança e da gestão dos riscos do negócio da entidade.
31.	Ante o exposto, voto por que o Tribunal adote o Acórdão que ora submeto à deliberação deste Colegiado. 
TCU, Sala das Sessões, em 7 de julho de 2021.
Ministro BRUNO DANTAS 
Relator